ACORDAO-COMPLETO-2570405

ACÓRDÃO 114/2023 ATA 3/2023 - PLENÁRIO

VISTOS, relatados e discutidos estes autos de recurso de revisão interposto por Waldir Sandoval Góes contra o Acórdão 720/2019-TCU-Plenário, por intermédio do qual o Tribunal julgou irregulares as suas contas, condenou-o solidariamente em débito e aplicou-lhe multa proporcional ao dano.
ACORDAM os Ministros do Tribunal de Contas da Unia¿o, reunidos em Sessa¿o do Plenário, ante as razo¿es expostas pelo Relator, em: 
9.1. conhecer, com fulcro nos artigos 32, inciso III, e 35, inciso III, da Lei 8.443/1992, do presente recurso de revisão para, no mérito, dar-lhe provimento, com vistas a afastar os débitos constantes dos subitens 9.3.4, 9.3.6 e 9.3.9 e a multa constante do subitem 9.4.4 do Acórdão 720/2019-TCU-Plenário, respectivamente, em relação ao Sr. Waldir Sandoval Góes, alterando o julgamento das suas contas para regulares com ressalva, dando-lhe quitação, com fulcro no artigo 16, inciso II, da Lei 8.443/1992; e
9.2. comunicar a presente deliberação ao representante legal do recorrente (falecido) e aos interessados.

Recurso de revisão contra acórdão que julgou irregulares as contas do recorrente, com condenação solidária em débito e multa, em razão de irregularidades relacionadas a fraudes e desvios de recursos públicos em contratos firmados pelo Departamento de Engenharia e Construção do Exército (DEC).

Departamento de Engenharia e Construção do Exército; Departamento Nacional de Infraestrutura de Transportes; Instituto Militar de Engenharia.

3. Interessados/Responsáveis/Recorrentes:
3.1. Interessado: Centro de Controle Interno do Exército.
3.2. Responsáveis: Fernando Silva Saldanha de Menezes (XXX.395.277-XX); Fundação Marechal Roberto Trompowsky Leitão de Almeida (07.815.873/0001-00); Fundação Bio-Rio (31.165.384/0001-26); José Rosalvo Leitão de Almeida (XXX.783.420-XX); Juan Carlos Ramos Perez (XXX.855.197-XX); Paulo Roberto Dias Morales (XXX.613.187-XX); Sergio Carvalho Fernandes (XXX.903.316-XX); Waldir Sandoval Góes (XXX.177.757-XX); Washington Luiz de Paula (XXX.627.127-XX).
3.3. Recorrente: Waldir Sandoval Góes (XXX.177.757-XX).

13.1. Ministros presentes: Vital do Rêgo (na Presidência), Walton Alencar Rodrigues, Benjamin Zymler, Augusto Nardes (Relator) e Jorge Oliveira.
13.2. Ministro-Substituto convocado: Marcos Bemquerer Costa.

PAULO ROBERTO DIAS MORALES

AUGUSTO NARDES

Ministro-Substituto Marcos Bemquerer Costa.

Reproduzo, a seguir, como parte do relatório a instrução de mérito elaborada no âmbito da Secretaria de Recursos - Serur (peça 730) , ratificada de forma unânime pela instância diretiva da unidade (peças 701/702) e pelo Ministério Público junto ao TCU (peça 703) :
"INTRODUÇÃO
1.	Trata-se de recurso de revisão interposto por Waldir Sandoval Góes (peças 658-677) contra o Acórdão 720/2019-TCU-Plenário (peça 184) , rel. Ministro-Substituto Marcos Bemquerer. A deliberação recorrida apresenta o seguinte teor:
9.1. nos termos dos arts. 1º, inciso I, 16, inciso II, da Lei 8.443/1992, julgar regulares com ressalva as contas do Sr. Sérgio Carvalho Fernandes, expedindo-se-lhe quitação; 
9.2. com fundamento nos arts. 1º, I, 16, III, c, e § 2º da Lei 8.443/1992 c/c os arts. 19, caput, e 23, III, da mesma Lei, e com os arts. 1º, I, 209, c, e § 5º, 210 e 214, III, do Regimento Interno/TCU, julgar irregulares as contas dos Srs. José Rosalvo Leitão de Almeida, Paulo Roberto Dias Morales, Washington Luiz de Paula, Juan Carlos Ramos Perez, Fernando Silva Saldanha de Menezes, Waldir Sandoval Góes, assim como das Fundações Roberto Trompowsky Leitão de Almeida e Bio-Rio;
9.3 condenar os responsáveis indicados no item precedente, em solidariedade, na forma abaixo indicada, ao pagamento das quantias a seguir especificadas, com a fixação do prazo de 15 (quinze) dias, a contar das notificações, para comprovarem, perante o Tribunal (art. 214, III, a, do RI/TCU) , o recolhimento das dívidas aos cofres do Tesouro Nacional, atualizadas monetariamente e acrescidas dos juros de mora, calculados a partir da data discriminada até a do recolhimento, na forma prevista na legislação em vigor:
9.3.1 Srs. José Rosalvo Leitão de Almeida, Paulo Roberto Dias Morales e Washington Luiz de Paula e a Fundação Roberto Trompowsky Leitão de Almeida:
	VALOR ORIGINAL (R$) 
	DATA DA OCORRÊNCIA

	333.109,33
	30/1/2008

	615.000,00
	8/5/2008

9.3.2 Srs. José Rosalvo Leitão de Almeida, Paulo Roberto Dias Morales e Juan Carlos Ramos Perez e a Fundação Roberto Trompowsky Leitão de Almeida:
	VALOR ORIGINAL (R$) 
	DATA DA OCORRÊNCIA

	540.109,33
	11/9/2008

	51.890,67
	11/9/2008

9.3.3 Srs. José Rosalvo Leitão de Almeida, Paulo Roberto Dias Morales e Washington Luiz de Paula e a Fundação Bio-Rio:
	VALOR ORIGINAL (R$) 
	DATA DA OCORRÊNCIA

	764.305,02
	6/2/2008

	270.795,28
	2/6/2008

	493.509,74
	26/8/2008

	67.023,08
	24/10/2008

	117.173,26
	23/10/2008

	3.000,00
	23/10/2008

	415.938,66
	19/1/2009

9.3.4 Srs. José Rosalvo Leitão de Almeida e Waldir Sandoval Góes e a Fundação Bio-Rio:
	NOTA FISCAL
	VALOR ORIGINAL (R$) 
	DATA DA OCORRÊNCIA

	17455
	215.938,36
	22/10/2009

	17979
	200.000,00
	24/5/2010

9.3.5 Srs. José Rosalvo Leitão de Almeida, Paulo Roberto Dias Morales e Fundação Bio-Rio, em relação ao valor originário de R$ 511.221,11 (quinhentos e onze mil, duzentos e vinte e um reais e onze centavos - Nota Fiscal 16.872, de 30/12/2008) ; 
9.3.6 Srs. José Rosalvo Leitão de Almeida e Waldir Sandoval Góes e a Fundação Roberto Bio-Rio, quanto ao importe originário de R$ 510.220,11, (quinhentos e dez mil, duzentos e vinte reais e onze centavos - Nota Fiscal 17.225, de 08/07/2009) ;
9.3.7 Srs. José Rosalvo Leitão de Almeida, Fernando Silva Saldanha de Menezes e Fundação Bio-Rio, sobre a importância originária de R$ 820.440,23 (oitocentos e vinte mil, quatrocentos e quarenta reais e vinte e três centavos - Nota Fiscal 17.364, de 29/09/2009) ;
9.3.8 Srs. José Rosalvo Leitão de Almeida, Paulo Roberto Dias Morales e Fundação Roberto Trompowsky Leitão de Almeida:
	VALOR ORIGINAL (R$) 
	DATA DA OCORRÊNCIA

	332.118,55
	12/3/2009

	332.000,00
	12/3/2009

9.3.9 Srs. José Rosalvo Leitão de Almeida e Waldir Sandoval Góes e a Fundação Roberto Trompowsky Leitão de Almeida:
	VALOR ORIGINAL (R$) 
	DATA DA OCORRÊNCIA

	419.779,89
	21/7/2009

	2.660,34
	21/7/2009

9.3.10 Srs. José Rosalvo Leitão de Almeida, Fernando Silva Saldanha de Menezes e Fundação Roberto Trompowsky Leitão de Almeida, no que diz respeito ao valor originário de R$ 109.559,77 (cento e nove mil, quinhentos e cinquenta e nove reais e setenta e sete centavos - Nota Fiscal 847, de 29/09/2009) ;
9.4. com esteio no art. 57 da Lei 8.443/1992 c/c o art. 267 do Regimento Interno do TCU aplicar  multa aos responsáveis a seguir indicados, individualmente, com a fixação do prazo de 15 (quinze) dias, a contar das notificações, para comprovarem, perante o Tribunal (art. 214, III, a, do Regimento Interno) , o recolhimento das dívidas aos cofres do Tesouro Nacional, atualizadas monetariamente desde a data deste Acórdão até a dos efetivos recolhimentos, se forem pagas após o vencimento, na forma da legislação em vigor:
9.4.1 José Rosalvo Leitão de Almeida: R$ 600.000,00 (seiscentos mil reais) ;
9.4.2 Paulo Roberto Dias Morales: R$ 440.000,00 (quatrocentos e quarenta mil reais) ;
9.4.3 Washington Luiz de Paula: R$ 250.000,00 (duzentos e cinquenta mil reais) ;
9.4.4 Waldir Sandoval Góes: R$ 120.000,00 (cento e vinte mil reais) ;
9.4.5 Fernando Silva Saldanha de Menezes: R$ 80.000,00 (oitenta mil reais) ;
9.4.6 Juan Carlos Ramos Perez: R$ 50.000,00 (cinquenta mil reais) ;
9.4.7 Fundação Roberto Trompowsky Leitão de Almeida: R$ 250.000,00 (duzentos e cinquenta mil reais) ;
9.4.8 Fundação Bio-Rio: R$ 400.000,00 (quatrocentos mil reais) ;
9.5 autorizar, caso requerido, nos termos do art. 26 da Lei n. 8.443/1992, c/c o art. 217 do Regimento Interno do Tribunal, o parcelamento das dívidas constante deste Acórdão em até 36 (trinta e seis) parcelas mensais e sucessivas, sobre as quais incidirão os correspondentes acréscimos legais (débito: atualização monetária e juros de mora; multa: atualização monetária) , esclarecendo aos responsáveis que a falta de pagamento de qualquer parcela importará no vencimento antecipado do saldo devedor, sem prejuízo das demais medidas legais;
9.6 autorizar, desde logo, nos termos do art. 28, inciso II, da Lei 8.443/1992, a cobrança judicial das dívidas dos demais responsáveis solidários, caso não atendidas as notificações; 
9.7 com respaldo no art. 60 da Lei 8.443/1992, c/c o art. 270 do RI/TCU, aplicar aos Srs. Paulo Roberto Dias Morales e Washington Luiz de Paula a penalidade de inabilitação para o exercício de cargo em comissão ou função de confiança no âmbito da Administração Pública Federal, pelo prazo de 8 (oito) anos;
9.8 com fundamento no artigo 46 da Lei Orgânica do TCU, declarar as Fundações Bio-Rio e Roberto Trompowsky Leitão de Almeida inidôneas para participar de licitações na Administração Pública Federal, pelo prazo de 5 (cinco) anos;
9.9 com fulcro no art. 61 da Lei 8.443/1992, c/c o art. 275 do Regimento Interno/TCU, requerer à Advocacia-Geral da União, por intermédio do Ministério Público junto ao TCU, a adoção de medidas necessárias ao arresto de bens das Fundações Bio-Rio e Roberto Trompowsky Leitão de Almeida, devendo esta medida abranger bens considerados necessários para garantir o integral ressarcimento dos débitos imputados a cada entidade;
9.10 encaminhar cópia desta Deliberação ao Procurador-Chefe da Procuradoria da República no Rio de Janeiro, nos termos do § 3º do art. 16 da Lei 8.443/1992 c/c o § 7º do art. 209 do Regimento Interno do TCU, bem como ao Procurador-Geral de Justiça Militar, para adoção das medidas cabíveis;
9.11 dar ciência deste Acórdão ao Comando do Exército, ao Centro de Controle Interno do Exército, e ao Departamento de Engenharia e Construção do Exército.
HISTÓRICO 
2.	Cuidam os autos de tomada de contas especial (TCE) oriunda da conversão da representação examinada no bojo do TC 031.304/2010 (apensado a este processo) , conforme Acórdão 1058/2016-TCU-Plenário, rel. Ministro-Substituto Marcos Bemquerer.
2.1.	A aludida representação é decorrente de auditoria realizada no Instituto Militar de Engenharia (IME) e no DEC (TC Processo 022.244/2010-7) , em cumprimento à determinação constante do Acórdão 1938/2010-TCU-Plenário, rel. Ministro Marcos Bemquerer. 
2.2.	No âmbito do TC Processo 022.244/2010-7, foi realizada fiscalização com o objetivo de apurar denúncias veiculadas na imprensa e noticiadas a este Tribunal segundo as quais militares do Instituto Militar de Engenharia (IME) , em conluio com diversas empresas, teriam cometido fraudes e desvios de recursos públicos oriundos de convênios firmados entre esta Organização Militar (OM) e o Departamento Nacional de Infraestrutura de Transportes (DNIT) . 
2.3.	A partir dos exames da fase externa desta TCE (peças 87-89) , realizou-se a citação de José Rosalvo Leitão de Almeida - na condição de Assessor Especial do DEC, Paulo Roberto Dias Morales - na condição de Chefe da Assessoria 7/DEC, Washington Luiz de Paula - na condição de Fiscal dos Contratos 23/2007-DEC e 26/2007-DEC, Juan Carlos Ramos Perez - na condição de Fiscal do Contrato 23/2007-DEC, Fundação Trompowsky - beneficiária de pagamentos indevidos no âmbito dos Contratos 23/2007-DEC e 46/2008-DEC, Waldir Sandoval Góes - designado para a função de Gerente de Ações Interinstitucionais do DEC, Sérgio Carvalho Fernandes - na condição de Fiscal dos Contratos 26/2007-DEC, 36/2008-DEC e 46/2008-DEC, Fundação Bio-Rio - beneficiária de pagamentos indevidos no âmbito dos Contratos 26/2007-DEC e 36/2008-DEC, Fernando Silva Saldanha de Menezes - na condição de Adjunto da Assessoria 7/DEC (peças 90-96 e 98-99) . 
2.4.	In casu, tem-se que o dano ao erário decorre de pagamentos por serviços pactuados por meio dos Contratos 23/2007-DEC, 26/2007-DEC, 36/2008-DEC e 46/2008-DEC, que foram pagos e não foram executados pelas respectivas contratadas. A citação dos agentes públicos José Rosalvo Leitão de Almeida e Paulo Roberto Dias Morales foi pela integralidade do dano ao erário (todos os quatro contratos) , sendo fragmentado em relação aos demais responsáveis (Washington Luiz de Paula - Contratos 23/2007-DEC e 26/2007-DEC, Juan Carlos Ramos Perez - Contrato 23/2007-DEC, Fundação Marechal Roberto Trompowsky Leitão de Almeida - Contratos 23/2007-DEC e 46/2008-DEC, Waldir Sandoval Góes - Contratos 26/2007-DEC, 36/2008-DEC e 46/2008-DEC, Sérgio Carvalho Fernandes - Contratos 26/2007-DEC, 36/2008-DEC e 46/2008-DEC, Fundação Bio-Rio - Contratos 26/2007-DEC e 36/2008-DEC, e Fernando Silva Saldanha de Menezes - Contratos 36/2008-DEC e 46/2008-DEC) . Os responsáveis foram citados em virtude das seguintes condutas:
	a) Sr. José Rosalvo Leitão de Almeida, na condição de Assessor Especial do DEC: 
	a.1) conduta1: ter encaminhado indevidamente ao DNIT produtos elaborados pela UFPA e a pela empresa Maia Melo Engenharia Ltda. como se tivessem sido provenientes da Fundação Trompowsky; 
	a.2) conduta2: em como ter encaminhado indevidamente ao DNIT produtos elaborados pela UFPA e a pela empresa Maia Melo Engenharia Ltda. como se tivessem sido provenientes da Fundação Bio-Rio;
	b) Sr. Paulo Roberto Dias Morales, na condição de Chefe da Assessoria 7/DEC:
	b.1) conduta1: ter, no bojo do Contrato 23/2007-DEC, assinado o verso das Notas Fiscais 242, 280, 469 e 470 declarando indevidamente que os respectivos estudos e serviços foram executados;
	b.2) conduta2: ter, no bojo do Contrato 26/2007-DEC, assinado o verso das Notas Fiscais 16155, 16423, 16558, 16715, 16716, 16717 e 16883 declarando indevidamente que os respectivos estudos e serviços foram executados;
	b.3) conduta3: ter, no bojo do Contrato 36/2008-DEC, assinado o verso da Nota Fiscal 16872 declarando indevidamente que os respectivos estudos e serviços foram executados;
	b.4) conduta4: ter, no bojo do Contrato 46/2008-DEC, assinado o verso das Notas Fiscais 614 e 615 declarando indevidamente que os respectivos estudos e serviços foram executados;
	c) Sr. Washington Luiz de Paula, na condição de Fiscal do Contrato 23/2007-DEC:
	c.1) conduta: ter, no âmbito do Contrato 23/2007-DEC, atestado indevidamente que os serviços prestados pela Fundação Trompowsky relacionados às Notas Fiscais 242 e 280 foram executados;
	d) Sr. Juan Carlos Ramos Perez - na condição de Fiscal do Contrato 23/2007-DEC:
	d.1) conduta: ter, no âmbito do Contrato 23/2007-DEC, atestado indevidamente que os serviços prestados pela Fundação Trompowsky relacionados às Notas Fiscais 469 e 470 foram executados;
	e) Fundação Trompowsky - beneficiária de pagamentos indevidos no âmbito dos Contratos 23/2007-DEC e 46/2008-DEC:
	e.1) conduta: ter recebido indevidamente os pagamentos referentes aos Contratos 23/2007-DEC e 46/2008-DEC, haja vista que não executou os serviços;
	f) Sr. Waldir Sandoval Góes, designado para a função de Gerente de Ações Interinstitucionais do DEC:
	f.1) conduta1: ter, no âmbito do Contrato 26/2007-DEC, assinado o verso das Notas Fiscais 17455 e 17979 declarando indevidamente que os respectivos estudos e serviços foram executados;
	f.2) conduta2: ter, no bojo do Contrato 36/2008-DEC, assinado o verso da Nota Fiscal 17225 declarando indevidamente que os respectivos estudos e serviços foram executados;
	f.3) conduta3: ter, no âmbito do Contrato 46/2008-DEC, assinado o verso das Notas Fiscais 806 e 807 declarando indevidamente que os respectivos estudos e serviços foram executados;
	g) Sr. Sérgio Carvalho Fernandes - condição de Fiscal dos Contratos 26/2007-DEC, 36/2008-DEC e 46/2008-DEC:
	g.1) conduta1: ter, no âmbito do Contrato 26/2007-DEC, atestado indevidamente que os serviços prestados pela Fundação Bio-Rio relacionados às Notas Fiscais 17455 e 17979 foram executados;
	g.2) conduta2: ter, no bojo do Contrato 36/2008-DEC, atestado indevidamente que os serviços prestados pela Fundação Bio-Rio relacionados às Notas Fiscais 16872, 17225 e 17364 foram executados;
	g.3) conduta3: ter, no âmbito do Contrato 46/2008-DEC, atestado indevidamente que os serviços prestados pela Fundação Trompowsky relacionados às Notas Fiscais 614, 615, 806, 807 e 847 foram executados;
	h) Fundação Bio-Rio - beneficiária de pagamentos indevidos no âmbito dos Contratos 26/2007-DEC e 36/2008-DEC: 
	h.1) conduta: ter recebido indevidamente os pagamentos referentes ao Contrato 26/2007-DEC e 36/2008-DEC, haja vista que não executou os serviços;
	i) Fernando Silva Saldanha de Menezes - na condição de Adjunto da Assessoria 7/DEC: 
	i.1) conduta1: ter, no âmbito do Contrato 36/2008-DEC, assinado o verso da Nota Fiscal 17364 declarando indevidamente que os respectivos estudos e serviços foram executados; e
	i.2) conduta2: ter, no bojo do Contrato 46/2008, assinado o verso da Nota Fiscal 847 declarando indevidamente que os respectivos estudos e serviços foram executados.
2.5.	Em sede de instrução de mérito, a unidade técnica propôs o seguinte encaminhamento para o feito (peças 176-178) : (i) julgar irregulares as contas do Sr. José Rosalvo Leitão de Almeida, condenando-o em débito; (ii) julgar irregulares as contas dos Srs. Paulo Roberto Dias Morales, Washington Luiz de Paula, Fernando Silva Saldanha de Menezes, Juan Carlos Ramos Perez, e das Fundações Trompowsky e Bio-Rio; condenando-os em débito e lhes aplicando a multa capitaneada no art. 57 da Lei 8.443/1992; (iii) aplicar aos Srs. Paulo Roberto Dias Morales e Washington Luiz de Paula a penalidade de inabilitação para o exercício de cargo em comissão ou função de confiança no âmbito da Administração Pública Federal; e (iv) julgar regulares as contas dos Srs. Waldir Sandoval Góes e Sérgio Carvalho Fernandes (peças 176-178) . Tal proposta contou com a anuência do parquet especial (peça 179) . 
2.6.	Diante das razões expostas pelo Relator, em face da rejeição das alegações de defesa dos Srs. Paulo Roberto Dias Morales, Washington Luiz de Paula, Fernando Silva Saldanha de Menezes, Juan Carlos Ramos Perez e Waldir Sandoval Góes, e das Fundações Trompowsky e Bio-Rio, bem assim como o reconhecimento de atenuantes na conduta do Sr. Sérgio Carvalho Fernandes; esta Corte de Contas deliberou, por meio do Acórdão 720/2019-TCU-Plenário (peça 184) : (i) julgar regulares com ressalva as contas do Sr. Sérgio Carvalho Fernandes; (ii) julgar irregulares as contas dos Srs. José Rosalvo Leitão de Almeida, Paulo Roberto Dias Morales, Washington Luiz de Paula, Fernando Silva Saldanha de Menezes, Juan Carlos Ramos Perez e Waldir Sandoval Góes, e das Fundações Trompowsky e Bio-Rio; condenando-os em débito e lhes aplicando a multa prevista no art. 57 da Lei 8.443/1992; (iii) aplicar aos Srs. Paulo Roberto Dias Morales e Washington Luiz de Paula a penalidade de inabilitação para o exercício de cargo em comissão ou função de confiança no âmbito da Administração Pública Federal, pelo prazo de oito anos; e (iv) declarar as Fundações Bio-Rio e Roberto Trompowsky Leitão de Almeida inidôneas para participar de licitações na Administração Pública Federal, pelo prazo de cinco anos.
2.7.	Inconformado, o Sr. Paulo Roberto Dias Morales opôs embargos de declaração em face do Acórdão 720/2019-TCU-Plenário, os quais foram conhecidos e, no mérito, rejeitados mediante o Acórdão 1283/2019-TCU-Plenário, rel. Ministro-Substituto Marcos Bemquerer (peça 206) . 
2.8.	Igualmente, os Srs. José Rosalvo Leitão de Almeida, Juan Carlos Ramos Perez e Fernando Silva Saldanha de Menezes opuseram embargos de declaração em face do Acórdão 720/2019-TCU-Plenário, os quais foram conhecidos e, no mérito, rejeitados mediante o Acórdão 1808/2019-TCU-Plenário, rel. Ministro-Substituto Marcos Bemquerer (peça 401) .
2.9.	Irresignados, os Srs. Paulo Roberto Dias Morales, Washington Luiz de Paula, José Rosalvo Leitão de Almeida, Juan Carlos Ramos Perez, Fernando Silva Saldanha de Menezes e a Fundação Trompowsky interpuseram recursos de reconsideração (peças 236-368, 400, 404, 411, 413-417, 426 e 456) contra o Acórdão 720/2019-TCU-Plenário (peça 184) .
2.10.	Por meio do Acórdão 1092/2021-TCU-Plenário, Ministro Relator Vital do Rêgo, o tribunal assim deliberou (peça 538) :
9.1. conhecer dos recursos de reconsideração interpostos pelos Srs. José Rosalvo Leitão de Almeida, Fernando Silva Saldanha de Menezes e Juan Carlos Ramos Perez, com fundamento nos arts. 32 e 33 da Lei 8.443/1992, para, no mérito, dar-lhes provimento, para julgar regulares com ressalva suas contas, e, em consequência, tornar insubsistente, em relação a esses responsáveis, os itens 9.3 e 9.4 do Acórdão 720/2019-TCU-Plenário;
9.2. conhecer do recurso interposto pela Fundação Trompowsky, com fundamento nos arts. 32 e 33 da Lei 8.443/1992, para, no mérito, dar-lhes provimento parcial para tornar sem efeito a sanção constante do item 9.8 do Acórdão 720/2019-TCU-Plenário, estendendo os efeitos desta deliberação à Fundação Bio-Rio, com fulcro no art. 281 do Regimento Interno do TCU;
9.3. conhecer dos recursos de reconsideração interpostos pelos Srs. Paulo Roberto Dias Morales e Washington Luiz de Paula para, no mérito, negar-lhes provimento;
9.4. dar ciência da denúncia contida à peça 348 à SecexDefesa, à Procuradoria-Geral de Justiça Militar e à Procuradoria da República no Estado do Rio de Janeiro, para as providências cabíveis; e
9.5. dar ciência desta deliberação aos recorrentes, ao Departamento Nacional de Infraestrutura de Transportes (DNIT) , ao Comando do Exército, ao Departamento de Engenharia e Construção do Exército (DEC) e aos demais interessados.
2.11.	Contra o decisum, foram opostos embargos de declaração pelo Sr. Paulo Roberto Dias Morales, cujo julgamento resultou no Acórdão 1778/2021-TCU-Plenário, Ministro Relator Vital do Rêgo, que conheceu dos embargos, mas, no mérito, os rejeitou (peça 584) .
2.12.	Novos embargos de declaração foram opostos pelo Sr. Paulo Roberto Dias Morales, cujo julgamento resultou no Acórdão 2323/2021-TCU-Plenário, Ministro Relator Vital do Rêgo, que conheceu do recurso e, no mérito, o rejeitou. Além disso, considerou os embargos protelatórios e alertou ao embargante que a oposição de novos embargos com igual finalidade, tratando de matéria já analisada e rejeitada pelo Tribunal, poderia ensejar a aplicação da multa prevista no art. 1.026, § 2º, do Código de Processo Civil, além de não suspender a consumação do trânsito em julgado do Acórdão 720/2019-TCU-Plenário (peça 621) .
2.13.	Pela terceira vez, novos embargos de declaração foram opostos pelo Sr. Paulo Roberto Dias Morales, cujo julgamento resultou no Acórdão 227/2022-TCU-Plenário, Ministro Relator Vital do Rêgo, que conheceu dos embargos e, no mérito, os rejeitou. Além disso, considerou os embargos protelatórios e aplicou ao Sr. Paulo Roberto Dias Morales a multa prevista no art. 58, caput, da Lei 8.443/1992, c/c o art. 1.026, § 2º, do Código de Processo Civil, na forma do art. 298 do RI/TCU, no valor de R$ 10.000,00, em razão da interposição sucessiva de embargos de declaração manifestamente protelatórios (peça 699) .
2.14.	Nesta oportunidade será analisado o recurso de revisão interposto pelo Sr.  Waldir Sandoval Góes contra o Acórdão 720/2019-TCU-Plenário (peça 184) .
EXAME DE ADMISSIBILIDADE
3.	Reitera-se os exames preliminares de admissibilidade (peças 688-690) , acolhidos por despacho do Relator, Ministro João Augusto Ribeiro Nardes (peça 693) , que conheceu do recurso interposto pelo Sr. Waldir Sandoval Góes, sem atribuição de efeito suspensivo (peça 693) . 
EXAME TÉCNICO
4.	Delimitação
4.1.	Constitui objeto do presente recurso definir as seguintes questões:
	a) se houve cerceamento de defesa pela ausência de notificação pessoal;
	b) se deve ser concedido efeito suspensivo ao recurso de revisão;
	c) se deve haver a exclusão da responsabilidade do recorrente.
5.	Cerceamento de defesa pela ausência de notificação pessoal  
5.1.	Waldir Sandoval Góes diz que não recebeu pessoalmente a comunicação pessoal do Ofício 0415/2019 (peça 221) , documento esse que comunicou sobre decisão condenatória proferida no Acórdão 720/2019-TCU-Plenário (peça 206) , julgando irregulares as contas, imputando multa e a condenação de ressarcimento ao erário. Tal ofício foi recepcionado por sua ex-esposa (peça 658, p. 3-4) . 
5.2.	Diz que, em razão do divórcio, o qual ocorreu com a separação fática entre os ex nubentes, o recorrente passou a residir em outro logradouro, totalmente diferente daquele endereçado no Ofício 0415/2019, a saber: Rua Gastão Penalva 86, CA 3, Andaraí, Rio de Janeiro/RJ, CEP 20.540-220 (peça 658, p. 4) 
5.3.	Esclarece que, à época, encontrava-se em tratamento de saúde delicado e, após vários procedimentos, retornou à sua residência no Rio de Janeiro apenas em junho de 2021, quando tomou conhecimento da referida notificação (peça 658, p. 4-5) . 
Análise
5.4.	Consoante art. 179, IV, do RI/TCU:
Art. 179. A citação, a audiência ou a notificação, bem como a comunicação de diligência e de rejeição de alegações de defesa, far-se-ão: 
I - mediante ciência da parte, efetivada por servidor designado, por meio eletrônico, fac-símile, telegrama ou qualquer outra forma, desde que fique confirmada inequivocamente a entrega da comunicação ao destinatário; 
II - mediante carta registrada, com aviso de recebimento que comprove a entrega no endereço do destinatário; 
III - por edital publicado nos órgãos oficiais, quando o seu destinatário não for localizado.
5.5.	Desse modo, considera-se como forma necessária e suficiente para se considerar efetivada a notificação a simples entrega no endereço do destinatário, com aviso de recebimento. Inexiste qualquer exigência para que seja o próprio responsável o recebedor da correspondência (Acórdão 2595/2007-TCU-Plenário, Ministro Relator Valmir Campelo) .
5.6.	No presente caso, o responsável foi citado por meio do Ofício TCU 0565/2016, de 4/7/2016 (peça 94) , encaminhado ao endereço A/C do Controle Interno do Exército, Cep 70.052-900 - Brasília - DF, cujo recibo de comunicações oriundas do TCU, foi assinado pelo próprio responsável em 14/8/2016 (peça 166) , tendo apresentado alegações de defesa à peça 163.
5.7.	O Ofício TCU 0415/2019, de 18/6/2019, notificou o responsável do Acórdão 720/2019-TCU-Plenário, Relator Marcos Bemquerer, Sessão de 27/3/2019, por meio do qual o Tribunal julgou irregulares suas contas, imputando-lhe débito e multa. O endereço encaminhado foi o seguinte: Rua Gastão Penalva 86, CA 3, Andaraí, Rio de Janeiro/RJ, CEP 20.540-220 (peça 221) , consoante pesquisa de endereço na base CPF, atualizada em 10/1/2019, datada de 18/6/2019. O aviso de recebimento foi assinado por Evelin de Freitas Goes, em 26/6/2019, que de acordo com o recorrente é sua ex-esposa (peça 661, p. 1) . 
5.8.	O recorrente alega que residia em outro endereço à época da notificação e, por essa razão, não apresentou recurso de reconsideração. Junta aos autos contas de energia elétrica, meses fevereiro de 2019 e agosto de 2019, que indicam o endereço Rua Gastão Penalva 86, CA 3, Andaraí, Rio de Janeiro, CEP 20540-220 (peças 663-664) . 
5.9.	Entretanto, o responsável não pode arguir nulidade de comunicação processual por desatualização de endereço constante na base da Receita Federal, pois cabe a ele manter atualizada a informação sobre seu domicílio nessa base de dados oficial, não se admitindo no ordenamento jurídico brasileiro a arguição de nulidade por quem lhe deu causa (art. 276 do CPC) - Acórdão 2489/2020-TCU-Plenário, Ministra Relatora Ana Arraes. 
5.10.	Desse modo não se vislumbra a existência de cerceamento de defesa. 
6.	Efeito suspensivo ao recurso de revisão
6.1.	Waldir Sandoval Góes defende que a jurisprudência do TCU acolhe a atribuição de efeito suspensivo em recurso de revisão, consoante Acórdão 1918/2015-TCU-Plenário, Ministra Relatora Ana Arraes, o que suporta o pedido feito neste expediente recursal (peça 658, p. 5-6, 9) .
6.2.	Argumenta que a plausibilidade do direito se encontra lastreada no acolhimento da fundamentação fática/jurídica do Sr. Juan Carlos Perez e do Sr. Fernando Saldanha por esta e. Corte, quando da interposição recursal, fundamentações estas que foram praticamente similares a do recorrente. 
6.3.	Conclui que não conferir o efeito suspensivo no presente momento imporá ao recorrente uma grande perda patrimonial, podendo até mesmo atingir sua própria subsistência que, a anos, já se encontra frontalmente maculada pela sombra da neoplasia maligna (peça 658, p. 9) .
Análise
6.4.	Os argumentos não devem ser acatados. 
6.5.	Transcreve-se abaixo as considerações contidas no exame de admissibilidade efetuado por esta Secretaria que tratou do tema (peça 688, p. 6) :
Quanto ao efeito suspensivo solicitado, cabe tecer as seguintes considerações. 
O art. 35 da Lei 8.443/92 apenas prevê recurso de revisão sem efeito suspensivo. No entanto, mesmo que possível conceder efeito suspensivo com base nos requisitos estabelecidos para a medida cautelar, não se observa a presença cumulativa dos requisitos obrigatórios, quais sejam: periculum in mora e fumus boni iuris. 
De início, os documentos novos colacionados não se mostram suficientes a serem caracterizados como fumaça de direito, pois ensejam ainda o exame de mérito. Não é possível pressupor a regularidade das contas, nem a sua verossimilhança, sem um exame amplo dos documentos contidos no expediente apelativo. Este exame é próprio do mérito do recurso. 
Ante todo o exposto, entende-se que resta atendido o requisito específico de admissibilidade do recurso de revisão, não sendo possível, entretanto, conceder medida cautelar para suspender-lhe os efeitos.
6.6.	Desse modo, as considerações contidas no Acórdão 1918/2015-TCU-Plenário, Ministra Relatora Ana Arraes, mencionado pelo recorrente, são reconhecidas na análise no que toca ao excepcional efeito suspensivo concedido ao recurso de revisão, quando presente os requisitos do periculum in mora e o fumus boni iuris. 
6.7.	A concessão de efeito suspensivo a recurso de revisão é medida excepcional e requer os pressupostos das medidas cautelares, verificáveis por meio da análise superficial da nova documentação (Acórdão 1880/2017-TCU-Plenário, Ministro Relator Walton Alencar Rodrigues) .
6.8.	A priori, a similitude de argumentos recursais com outros recorrentes que tiveram suas responsabilidades excluídas não justifica a fumaça do bom direito. Apenas a análise mais aprofundada permitirá a conclusão da existência ou não de situações análogas. 
6.9.	No que toca a grande perda patrimonial, com reflexo na subsistência do recorrente, deve-se destacar que o perigo da demora não pode estar atrelado à esfera subjetiva de direitos do recorrente, a exemplo da sua incapacidade financeira de honrar a dívida imputada pelo acórdão recorrido (Acórdão 1425/2020-TCU-Plenário, Ministra Relatora Ana Arraes) .
7.	Exclusão da responsabilidade
7.1.	O Sr. Waldir Sandoval Góes afirma que assumiu cargo após as práticas fraudulentas, em razão da transferência, em abril de 2009.
7.2.	Alega que há similitude da conjuntura fático probatória com a dos Srs. Fernando Saldanha e Juan Carlos Ramos Perez, que tiveram a sua responsabilidade excluída pelo Acórdão 1092/2021-TCU-Plenário. Tal decisum considerou insuficientes documentos que evidenciassem que estes responsáveis detinham conhecimento das irregularidades apuradas posteriormente. Afirma que tais responsáveis foram citados pelos mesmos fatos que o recorrente (peça 658, p. 2 e 7-9, 15-20 e 27-28) . 
7.3.	Aduz que, do mesmo modo que o Sr. Fernando, o recorrente atestou os serviços tendo como base os planos de trabalho das respectivas contratações, ou seja, as assinaturas das notas fiscais ocorreram posteriormente aos atos fraudulentos (peça 658, p. 3 e 19) . 
7.4.	Afirma que existiram práticas fraudulentas anteriores, ocorridas em 2003, desconhecidas pelo recorrente e era impossível exigir do homem médio a confirmação de que os serviços foram executados (peça 658, p. 3) .
7.5.	Diz que o Acórdão 1092/2021-TCU-Plenário sanou a questão em relação ao Sr. Fernando, contudo manteve a condenação do recorrente. Informa que se encontrava impossibilitado de recorrer diante do tratamento de saúde extremamente agressivo que tivera de passar, sem ter recebido a intimação pessoal acerca do Acórdão 720/2019-TCU-Plenário (peça 658, p. 3 e 28) .
7.6.	Defende que a sua responsabilidade deve ser excluída, pois não cometeu nenhum ilícito, muito menos tivera a intenção para tal, pois todos os atos fraudulentos foram cometidos anteriormente por quem assumiu os cargos de chefia na Assessoria 7 do DEC (peça 658, p. 3) .
7.7.	Relata que, em sua instrução, a SecexDefesa propôs o julgamento da irregularidade para as contas de todos os responsáveis citados, com a exceção do recorrente e do Sr. Sérgio Carvalho Fernandes, que teve suas contas julgadas regulares com ressalva, considerando atenuantes as circunstâncias relacionadas à ausência de má-fé; época da designação para as respectivas funções (final de 2009) ; ausência de conhecimento técnico nas áreas requeridas e observância ao princípio da hierarquia, assim com obediência de ordens superiores, no ambiente castrense (peça 658, p. 11-14) .
7.8.	Defende que, além da inexistência de má-fé, deve ser reconhecida a inexigibilidade de conduta diversa (peça 658, p. 15) .
7.9.	Aduz que não teve participação nos processos fraudulentos, pois foi transferido para a Assessoria 7 do DEC em abril de 2009, e muitos dos fatos descritos na ação penal da segunda auditoria da 1ª Circunscrição da Justiça Militar e outros fatos graves assim julgados antecederam sua chegada ao Centran. Além disso, processos como os de dispensa de licitação, elaboração de planos de trabalho e contratos com Fundações também não tiveram sua participação ou ciência (peça 658, p. 15) .
7.10.	Acrescenta que os contatos direto com as empresas para tratar de assuntos administrativos e/ou técnicos eram feitos diretamente pelos Gen. Rosalvo e Cláudio, bem como pelo Cel. R-1 Villar (peça 658, p. 21) .
7.11.	Diz que não era o fiscal do contrato, mas estava tão somente substituindo o Cel. Dias e o Major Washington, os quais foram afastados, passando a acompanhar o trâmite dos Contratos 26/2007-DEC, 36/2008-DEC e 46/2008-DEC, os quais já estavam em curso. Portanto, apenas deu continuidade aos trabalhos já autorizados e em andamento, devendo ser afastada sua responsabilidade. Ademais, conforme documentação acostada aos autos, o fiscal do contrato era justamente o Cap. Sérgio Carvalho Hernandes, cujas contas foram julgadas regulares com ressalva (peça 658, p. 21) . 
7.12.	Diz que as notas fiscais atestadas foram previamente validadas pelo Gen. Rosalvo, o qual, além de ocupar a função de chefe da Assessoria 7 na época, ocupava também a chefia do Centran, juntamente com o Gen. Cláudio. Ainda, o recorrente atestou as referidas notas quando já havia sido realizada a verificação do produto. Assim, qualquer avaliação operacional e verificação de supostos erros ou irregularidades porventura existentes já havia sido realizada anteriormente à sua nomeação ao cargo de substituto. Portanto, ao assumir os trabalhos, não tinha como ter entendimento do que estava ocorrendo anteriormente, restando configurada sua boa-fé e confiança que detinha em seus superiores (peça 658, p. 22) .
7.13.	Alega que, ainda que buscasse outro parecer noutro órgão técnico ou dentro do Exército, precisaria solicitar autorização do chefe do DEC, ou seja, de um General, pedido este que, em tese, soaria, no mínimo, como desconfiança da capacidade do corpo técnico da Assessoria 7 e de seu chefe à época, podendo caracterizar deslealdade, fato extremamente grave no âmbito do Exército. Desse modo, não haveria como exigir conduta diversa, pois, para que realizasse conduta diferente, implicaria, em tese, em contestar ato do seu superior hierárquico e chefe imediato, caracterizando, assim, insubordinação, o que é crime tipificado no Código Penal Militar (peça 658, p. 23-24) .
7.14.	Defende que a fim de verificação da relevância causal da conduta, deve ser adotado processo de subtração hipotética, retirando-se a conduta em análise da linha de desdobramento causal e verificando se, ainda assim, o resultado se verificaria da maneira como ocorreu. Nessa linha de argumentação, os pagamentos seriam realizados da mesma forma, com a nomeação de agentes diversos que também atestariam as notas impugnadas, em razão da necessidade de um extenso reexame (peça 658, p. 24-25) . 
7.15.	Ademais, alega que analisar e revisar toda a documentação despachada por seus antecessores inviabilizaria totalmente a rotina administrativa (peça 658, p. 26) .
7.16.	Defende que a decisão recorrida se afastou da LICCB e que os recursos de reconsideração dos demais responsáveis deveriam ter sido aproveitados para o recorrente (peça 658, p. 26-30) . 
Análise
7.17.	Este processo tratou de tomada de contas especial oriunda da conversão de representação apensada a este processo (TC Processo 031.304/2010-9) em razão de denúncia veiculada pela mídia acerca da existência de conluio entre empresas e militares do Instituto Militar de Engenharia (IME) para desvio de recursos públicos, notadamente aqueles oriundos de convênios firmados com o então Departamento Nacional de Infraestrutura e Transporte (Dnit) , mais especificamente relacionados aos Contratos 23/2007-DEC e 26/2007-DEC, cujos objetos constituíam basicamente de réplica de trabalho já elaborado pela Universidade Federal do Pará (UFPA) , e nos Contratos 36/2008-DEC e 46/2008-DEC, cujos serviços já haviam sido executados pela empresa Maia Melo Engenharia Ltda., no âmbito do Contrato 3/2006-DEC.
7.18.	A materialidade da irregularidade com a consequente ocorrência de dano ao Erário não é questionada pelo recorrente. O que este pleiteia é a exclusão da sua responsabilidade.
7.19.	O Sr. Waldir Sandoval Goés foi citado em razão das seguintes condutas: (peça 87, p. 3 e peça 94) .  
	a) conduta1: ter, no âmbito do Contrato 26/2007-DEC, assinado o verso das Notas Fiscais 17455 e 17979 declarando indevidamente que os respectivos estudos e serviços foram executados; 
	b) conduta2: ter, no bojo do Contrato 36/2008-DEC, assinado o verso da Nota Fiscal 17225 declarando indevidamente que os respectivos estudos e serviços foram executados; 
	c) conduta3: ter, no âmbito do Contrato 46/2008-DEC, assinado o verso das Notas Fiscais 806 e 807 declarando indevidamente que os respectivos estudos e serviços foram executados.
7.20.	Em suma, alega que sua situação guarda similitude com a dos Srs. Juan Carlos Ramos Perez e Fernando Silva Saldanha de Menezes, que, em grau de recurso, obtiveram êxito em demonstrar que não foram responsáveis pelo dano ao Erário.
7.21.	Compulsando a deliberação que excluiu a responsabilidade dos Srs. Juan Carlos Ramos Perez e Fernando Silva Saldanha de Menezes extraem-se os seguintes motivos (peça 539, p. 4) :
37. O Sr. Juan Carlos Ramos Perez, na qualidade de fiscal substituto do Contrato 23/2007- DEC, foi responsabilizado pelo atesto indevido nas Notas Fiscais 469 e 470, emitidas pela Fundação Trompowsky. 
38. Conforme evidenciado nos autos, o recorrente foi transferido para a Assessoria 7 do DEC em agosto de 2007 (peça 411) , tendo sido nomeado fiscal de contratos substituto no período de 4 de agosto de 2008 a 15 de setembro de 2008 (peça 411, p. 30) , tendo nesse período atestado as notas impugnadas, ambas em 11/9/2008. 
39. Observo que os projetos atestados já tinham a conformidade averiguada em momento anterior por superiores tecnicamente habilitados para o mister (engenheiros) , ao passo que o recorrente não possuía conhecimento técnico necessário para contraditar a manifestação anterior da área técnica.
40. Não há nos autos elementos que evidenciassem que o recorrente detinha conhecimento das irregularidades posteriormente apuradas, ou que delas se beneficiava. Em nenhum momento foi apontado que o recorrente teria como conhecer os projetos semelhantes constantes do acervo do Dnit, relacionados a projetos similares anteriormente já executados por pessoas jurídicas diversas.
41. Entendo, no caso concreto, não ser esperada conduta diversa do recorrente, que, segundo se observa dos autos, não detinha, à época da atestação, elementos que pudessem levá-lo a contraditar ou mesmo discordar do pronunciamento anterior da área técnica quanto à regularidade da execução dos correspondentes serviços.
V
42. O Sr. Fernando Silva Saldanha de Menezes foi responsabilizado pela atestação da Nota Fiscal 17364 no Contrato 36/2008-DEC e da Nota Fiscal 847 no bojo do Contrato 46/2008, declarando indevidamente que os respectivos estudos e serviços teriam sido executados. 
43. Fazia ele parte da equipe técnica (Chefe de Gestão Técnica) que, antes da aposição do ateste do fiscal, elaborava parecer informando à Administração a execução dos serviços correspondentes às notas fiscais emitidas, a exemplo dos pareceres constantes à peça 50, p. 28 (NF 469) , p. 33 (NF 470) , p. 38 (NF 471) ; peça 54, p. 31 (NF 17225) ; peça 52, p. 32 (NF 16423) , p. 36 (NF 16558) , p. 41 (NF 16715) e p. 62 (NF 17979) . 
44. Com relação às Notas Fiscais 847 e 17364, o próprio recorrente atestou os versos das notas fiscais como adjunto do Controle Técnico da A7 do DEC, declarando terem sido executados os serviços e estudos de engenharia discriminados na respectiva nota fiscal (peça 54, p. 36 e peça 57, p. 30) . 
45. Na análise do recurso em apreço, imperativo avaliar se esse gestor, ao apor seu atesto nos referidos documentos fiscais, tinha ou devia ter conhecimento de que os produtos atestados referir-se-iam, em verdade, a produtos já entregues em contratações pretéritas. 
46. Isso porque não se trata aqui de responsabilizar o gestor pela atestação de serviço não prestado, mas sim de impugnar o serviço entregue no âmbito das referidas contratações e os pagamentos deles decorrentes, por se tratar de réplicas de materiais já entregues e pagos em contratações pretéritas. 
47. Com o intuito de avaliar a conduta do gestor, busquei informações nos processos que precederam esta tomada de contas especial, notadamente as constantes nos TCs Processo 022.244/2010-7 e Processo 031.304/2010-9. 
48. Destaco que no âmbito do TC-Processo 022.244/2010-7 foi realizada auditoria no Instituto Militar de Engenharia - IME e no DEC, em cumprimento à determinação constante do Acórdão 1938/2010-TCU-Plenário, com o objetivo de apurar denúncia de irregularidades na gestão de recursos e nos instrumentos firmados pelo IME, em especial no tocante ao Convênio DNIT/IME-2004NC010252.
49. A constatação da ocorrência de fraude sistemática e generalizada encontrada no repasse de recursos do Dnit ao IME e posteriormente ao DEC, no período de 2003 a 2010, conforme achados constantes do TC Processo 022.244/2010-7, levou a unidade técnica, à época 3ª Secex, a apresentar representação a este Tribunal, no âmbito do TC Processo 031.304/2010-9, processo apartado criado especificamente para tratar dos contratos celebrados entre o DEC e as Fundações Trompowsky e BioRio, dada a relevância e materialidade dos achados relacionados a ambas as fundações. 
50. Em sua representação (peça 18, p. 7 do TC Processo 031.304/2010-9) , a unidade técnica consignou a participação direta na fraude dos responsáveis Coronel Dias Morales e o Major Washington, nos seguintes termos: 
I.4.10. Em síntese, o conjunto probatório e o contexto em que se deram as irregularidades revela que os gestores, em especial o Coronel Dias Morales e o Major Washington, respectivamente ex-chefe e ex-assessor administrativo da Assessoria 7/DEC (antigo Centran) , tinham pleno conhecimento de todos os aspectos envolvidos nas obras da BR-163 - mesmo porque atuaram na coordenação dos Convênios Dnit/IME e depois Planos de Trabalho Dnit/DEC desde 2002, o que evidencia conduta dolosa visando exclusivamente fraudar contratações diretas de Fundações de Apoio que culminaram em prejuízo aos cofres públicos. 
51. Em relação aos demais responsáveis citados nos autos, a unidade técnica considerou que suas responsabilidades residiriam no encaminhamento dos produtos fraudados ao Dnit ou nos atestos realizados nas respectivas faturas, conforme proposta final constante da peça 60 do TC 031.304/2010- 9, acolhida pelo Acórdão 1058/2016-TCU-Plenário. 
52. Não encontrei nos autos evidências de que o Sr. Fernando Menezes, transferido para a Assessoria 7 do DEC em agosto de 2008, tivesse conhecimento que os serviços que estava atestando nos Contratos 36/2008-DEC e 46/2008 já haviam sido realizados no bojo do Contrato 3/2006, firmado com a empresa Maia Melo Ltda. e em programa de trabalho distinto executado pela UFPA.
53. O que observei, por outro lado, foi a extensa documentação que antecedeu as contratações ora impugnadas e que conferiram ao processo uma aura de legalidade, que somente os que participaram da fraude tiveram conhecimento das contratações anteriores ou que conhecessem os projetos semelhantes constantes do acervo do Dnit poderiam, a meu ver, contestar. 
54. Ao que tudo indica, o Sr. Fernando Menezes atestou os serviços com base nos planos de trabalho das respectivas contratações, em estrita observância das disposições contratuais, conduta condizente com o esperado do responsável em condições normais. Não há evidências de que o responsável tenha participado da fraude apurada nos autos ou dela tenha se beneficiado. 
55. A própria unidade técnica, na manifestação que antecedeu o acórdão condenatório, anotou a necessidade, para constatar a real similitude dos projetos apresentados pelas fundações contratadas com o objeto elaborado pela Empresa Maia Melo Ltda., do exame de extenso acervo de projetos depositados no Dnit, a exemplo do esforço realizado pela equipe de auditoria por ocasião da realização dos trabalhos. 
56. Dessa forma, diante da presunção de boa-fé existente nos contratos em execução à época e considerando a inexistência de indícios contra o responsável, dissinto da proposta da unidade técnica e entendo que seu recurso deva ser provido, para afastar a condenação que lhe foi imposta pelo Acórdão 720/2019-TCU-Plenário. (grifos acrescidos) 
7.22.		Em relação à responsabilidade solidária, deve-se ressaltar que a Lei 8.443/1992 permite ao Tribunal, quando julgar a irregularidade das contas de determinado responsável, fixar a responsabilidade solidária de terceiro que, como contratante ou parte interessada na prática do mesmo ato, de qualquer modo, haja concorrido para o cometimento do dano apurado.
7.23.	 	Destaca-se que para o estabelecimento do nexo de causalidade para fins de responsabilização, aplica-se no TCU a teoria do dano direto e imediato, também chamada teoria da interrupção do nexo causal, em detrimento da teoria da equivalência das causas e da teoria da causalidade adequada (Acórdão 1501/2018-TCU-Primeira Câmara, Ministro Relator Benjamin Zymler) . 
7.24.		Sob o prisma da teoria do dano direito e imediato, nos casos em que o dano ao erário decorre de um conjunto de causas (concausas) , não se podendo apontar uma única causa para sua ocorrência, deve-se verificar se a conduta possui relação direta e imediata com o dano, bem como se ela foi decisiva e necessária para sua ocorrência (Acórdão 2760/2018-TCU-Plenário, Ministro Relator Bruno Dantas) .
7.25. 		Sobre a Teoria do Dano Direto e Imediato, Gisela Sampaio da Cruz explica que: 
' (...) embora muitos sejam os fatores que contribuem para a produção do dano; nem por isso se deve chamar de causa todos eles, mas tão só os que se ligam ao dano em uma relação de necessariedade, a romper o equilíbrio existente entre as outras condições. A Teoria do Dano Direto e Imediato distingue, então, entre o conjunto de antecedentes causais, a causa das demais condições. Se várias condições concorrem para o evento danoso, nem todas vão ensejar o dever de indenizar, mas apenas aquela elevada à categoria de causa necessária do dano.' (O problema do nexo causal na responsabilidade civil. Renovar, Rio de Janeiro, 2005. p. 99-102) 
7.26.	Primeiramente deve-se considerar que o Sr. Waldir Sandoval Góes foi designado para exercer a função de Gerente de Ações Interinstitucionais do DEC, em 14/4/2009, em razão do afastamento do Cel. Paulo Roberto Dias Morales, principal responsável envolvido nos fatos (peça 134, p. 26) .
7.27.	Conforme destacado pelo Ministro Relator do Acórdão 1092/2021-TCU-Plenário, o TC Processo 022.244/2010-7 apurou a ocorrência de fraude sistemática e generalizada encontrada no repasse de recursos do Dnit ao IME e posteriormente ao DEC, no período de 2003 a 2010, ou seja, o ora recorrente assumiu a função apenas em 2009, após anos consecutivos de irregularidades, inclusive posteriormente ao Sr. Fernando Menezes, transferido para a Assessoria 7 do DEC em agosto de 2008, que teve a sua reponsabilidade excluída por meio do decisum mencionado. 
7.28.	Nessa linha, também se considera que a situação do Sr. Waldir Sandoval Góes guarda paralelismo com a do Sr. Fernando Menezes, sendo razoável concluir que não era exigível que este tivesse conhecimento de que os serviços que estava atestando nos Contratos 36/2008-DEC (NF 17225 - peça 53, p. 29) e 46/2008 (Notas Fiscais 806 e 807 - peça 56, p. 22 e 26) já haviam sido realizados no bojo do Contrato 3/2006, firmado com a empresa Maia Melo Ltda. e em programa de trabalho distinto executado pela UFPA. 
7.29.	Ademais, corrobora-se com o entendimento que já havia sido consignado pela unidade instrutiva, transcrito no relatório do Acórdão 720/2019-TCU-Plenário à peça 186, p. 38: 
146. Presumivelmente, ao final de 2009, quando vieram à tona as denúncias sobre irregularidade nos convênios do DEC, Dnit e IME, a administração apercebeu-se do potencial envolvimento dos Srs. Paulo Roberto Dias Morales e Washington Luiz de Paula, decidindo-se por afastá-los. Embora o sistema de fraudes já tivesse sido arquitetado desde 2003, com reais indícios dos responsáveis envolvidos, os novos gestores, que substituíram os Srs. Paulo Roberto Dias Morales e Washington Luiz de Paula, tinham de dar andamento aos diversos contratos em execução sem se aperceberem de imediato das fraudes anteriormente perpetradas. 
147. Esta tese se reforça na medida em que para se constatar a real similitude dos projetos apresentados pelas fundações contratadas com o objeto elaborado pela Empresa Maia Melo Ltda., era necessário exame de extenso acervo de projetos depositados no Dnit, a exemplo do foi realizado pela equipe de auditoria por ocasião da realização dos trabalhos. 
148.Nesse sentido, para efeito de comprovação da inexigibilidade de conduta diversa, excluindo-se a conduta do aludido responsável, os pagamentos seriam feitos da mesma forma, mediante a nomeação de agentes diversos que chancelariam igualmente as notas fiscais impugnadas. Isso se daria em razão da necessidade de se dar continuidade aos contratos até então executados como de boa-fé, do desconhecimento das fraudes que vinham sendo perpetradas bem como da inviabilidade de se confrontarem os objetos contratuais apresentados com o extenso acervo de projetos existente no Dnit. 
7.30.	O mesmo raciocínio se aplica ao atesto nas notas fiscais 17455 (peça 52, p. 55) e 17.879 (peça 52, p. 59) que resultaram no pagamento no âmbito do Contrato 26/2007 à Fundação Bio-Rio para a elaboração de estudos e pesquisas, de natureza científica e tecnológica, visando à execução dos programas de salvamento arqueológico, patrimonial e levantamentos florestais para a obtenção das autorizações de supressão de vegetação (ASV) , em apoio às obras da BR-163/PA, cujos trabalhos foram desenvolvidos de fato pela UFPA. 
7.31.	Veja-se que o achado foi descrito no relatório de auditoria como inexecução do objeto pactuado (peça 19, p. 4) . Foi apurado o seguinte (peça 19, p. 5) :
I.4.1 Verificou-se, por meio de requisição junto à Fundação Trompowsky, que apóia o Departamento de Cultura e Ensino do Comando do Exército - Decex, ao DEC e ao Dnit, que não existe qualquer prova material ou documental da participação das Fundações na prestação dos serviços contratados, o que aliás já estava sinalizado no IPM e vai ao encontro dos crimes configurados na referida investigação, a exemplo do estelionato e da formação de quadrilha apontados no referido Inquérito, que visaram exclusivamente ao desvio do dinheiro público, por parte dos militares responsáveis pelo gerenciamento do Centran, Coronel Dias Morales e Major Washington. 
I.4.2 Ao contrário, após consultas à Coordenação-Geral de Meio Ambiente, subordinada à Diretoria de Planejamento e Pesquisa - CGMAB/DPP no Dnit, bem como à Universidade Federal do Pará - UFPA (Ofícios de Requisição 4-875, 22-875 e 35-875/2010, juntados ao Volume Principal do TC Processo 022.244/2010-7) , restou comprovado que os produtos foram efetivamente elaborados por equipe acadêmica do Núcleo de Pesquisa e Ensino em Arqueologia - NPEA desta última, e não pelas Fundações contratadas pelo DEC mediante os Contratos 23/2007, de 13/12/2007, no valor de R$ 2.848.109, e 26/2007, de 17/12/2007, no montante de R$ 2.547.683,40, respectivamente, com as Fundações Trompowsky e Bio-Rio (fls. 5/28 - Peça 2 e 214/224 - Peça 3) .
7.32.	Observando-se a cronologia dos fatos descrita no expediente tem-se que existiram vários fatos graves, conforme mencionado pelo defendente, que antecederam sua chegada ao Centran (peça 19, p. 7) : 
	a) mais de 80% da quantia referente aos levantamentos florestais e ao programa de identificação e salvamento arqueológico foram pagos à Fundação Bio-Rio até o encerramento de 2008, sem qualquer contrapartida executada pelas contratadas, consoante notas fiscais à peça 4, p. 225-242;
	b) é mencionado que desde 2005, ou seja, quando estavam disponíveis o Projeto Básico Ambiental - PBA e o Programa de Gestão Ambiental - PGA para as obras do trecho Guarantã do Norte/MT a Santarém/PA, já se sabia que a UFPA seria a instituição encarregada das questões ambientais e arqueológicas envolvidas nas obras da BR-163/PA, não só pela proximidade geográfica dos locais abrangidos como também pela especialização e experiência da equipe acadêmica que trabalhou nos referidos PBA e PGA (fls. 102/103 - Peça 1 e 243/257 - Peça 3) , que resultaram na Licença Prévia 225/2005 BR-163, com os correspondentes condicionantes do IBAMA que deram azo ao PT 30.001.07.01.67.01 (fls. 3 - peça 1) .
	c) o conjunto probatório e o contexto em que se deram as irregularidades revela que os gestores, em especial o Coronel Dias Morales e o Major Washington, respectivamente ex-chefe e ex-assessor administrativo da Assessoria 7/DEC (antigo Centran) , tinham pleno conhecimento de todos os aspectos envolvidos nas obras da BR-163 - mesmo porque atuaram na coordenação dos Convênios Dnit/IME e depois Planos de Trabalho Dnit/DEC desde 2002, o que evidencia conduta dolosa visando exclusivamente fraudar contratações diretas de Fundações de Apoio que culminaram em prejuízo aos cofres públicos.
7.33.	Deve-se considerar ainda que as notas fiscais 17455 (peça 52, p. 55) e 17879 (peça 52, p. 59) também tiveram o atesto de prestação dos serviços em expediente intitulado 'documento de medição de contrato', pelo Sr. Sérgio Carvalho Fernandes, fiscal do contrato (peça 52, p. 57 e 61) , que, a despeito de ter sido citado, não foi responsabilizado nos presentes autos (peça 184  e 185, p. 16) . 
7.34.	Desse modo, considerando-se os fatos graves pretéritos, a data da nomeação do recorrente na função de Gerente de Ações Interinstitucionais do DEC, o extenso rol de documentos para a identificação das irregularidades, bem como a atuação de outros agentes concomitante ao recorrente que tiveram suas responsabilidades excluídas com paralelismo em relação a atuação do defendente, propõe-se que a responsabilidade do Sr. Waldir Sandoval Góes seja excluída. 
INFORMAÇÕES ADICIONAIS
8.	O responsável informa ser portador de neoplasia maligna e pleiteia tramitação prioritária do presente processo (peça 727) . 
CONCLUSÃO
9.	Das análises anteriores, conclui-se:
	a) não houve cerceamento de defesa tendo-se em vista que o responsável não pode arguir nulidade de comunicação processual por desatualização de endereço constante na base da Receita Federal. Cabe a ele manter atualizada a informação sobre seu domicílio nessa base de dados oficial, não se admitindo no ordenamento jurídico brasileiro a arguição de nulidade por quem lhe deu causa;
	b) a concessão de efeito suspensivo a recurso de revisão é medida excepcional e requer os pressupostos das medidas cautelares, verificáveis por meio da análise superficial da nova documentação, o que não se aplica ao presente caso;
	c) considerando-se os fatos graves pretéritos, a data da nomeação do recorrente na função de Gerente de Ações Interinstitucionais do DEC, o extenso rol de documentos para a identificação das irregularidades, bem como a atuação de outros agentes concomitante ao recorrente que tiveram suas responsabilidades excluídas com paralelismo em relação a atuação do defendente, entende-se que a responsabilidade do Sr. Waldir Sandoval Góes seja excluída. 
PROPOSTA DE ENCAMINHAMENTO
10.	Ante todo o exposto, submete-se à consideração superior a presente análise do recurso de revisão interposto por Waldir Sandoval Góes contra o Acórdão 720/2019-TCU-Plenário, propondo-se, com fundamento nos artigos 32, inciso III, e 35, inciso III, da Lei 8.443/1992:
	a) conhecer do recurso interposto pelo Sr. Waldir Sandoval Góes, e, no mérito, dar-lhe provimento, para julgar regulares com ressalva suas contas, e, em consequência, tornar sem efeito suas condenações em débito e sanção constantes dos subitens 9.3.4, 4.3.6, 9.3.9 e 9.4.4 do acórdão recorrido;
	b) dar ciência da deliberação que vier a ser adotada ao recorrente, ao Departamento Nacional de Infraestrutura de Transportes (DNIT) , ao Comando do Exército, ao Departamento de Engenharia e Construção do Exército (DEC) , e aos demais interessados."
2.	Não obstante tenha concordado com a instrução técnica da Serur, o Ministério Público junto ao TCU discorreu sobre as questões suscitadas pelo recorrente, em parecer de peça 733, que reproduzo a seguir:
"O Ministério Público de Contas manifesta-se de acordo com a proposição da Secretaria de Recursos (Serur) , no sentido de o TCU (peças 730 a 732, grifos originais) :
'a) conhecer do recurso [de revisão, peças 658 a 677] interposto pelo Sr. Waldir Sandoval Góes [ex-Gerente de Ações Interinstitucionais de Pesquisa, do Departamento de Engenharia e Construção do Exército, peça 134, p. 26], e, no mérito, dar-lhe provimento, para julgar regulares com ressalva suas contas [subitem 9.2], e, em consequência, tornar sem efeito suas condenações em débito e sanção constantes dos subitens 9.3.4, 4.3.6 [9.3.6], 9.3.9 e 9.4.4 do acórdão recorrido [Acórdão 720/2019-TCU-Plenário, peça 184];
b) dar ciência da deliberação que vier a ser adotada ao recorrente, ao Departamento Nacional de Infraestrutura de Transportes (DNIT) , ao Comando do Exército, ao Departamento de Engenharia e Construção do Exército (DEC) , e aos demais interessados.'
II
Rememorando os fatos, trata-se de tomada de contas especial instaurada por determinação do Acórdão 1058/2016-TCU-Plenário (TC Processo 031.304/2010-9, apenso, peça 1) , tendo em vista irregularidades em contratos firmados pelo Departamento de Engenharia e Construção do Exército (DEC) .
Segundo denúncia veiculada pela mídia, existiria um 'conluio entre empresas e militares do Instituto Militar de Engenharia (IME) para desvio de recursos públicos, notadamente aqueles oriundos de convênios firmados com o então Departamento Nacional de Infraestrutura e Transporte (Dnit) , mais especificamente relacionados aos Contratos 23/2007-DEC e 26/2007-DEC, cujos objetos constituíam basicamente de réplica de trabalho já elaborado pela Universidade Federal do Pará (UFPA) , e nos Contratos 36/2008-DEC e 46/2008-DEC, cujos serviços já haviam sido executados pela empresa Maia Melo Engenharia Ltda., no âmbito do Contrato 3/2006-DEC' (peça 730, p. 12, item 7.17) .
A síntese dos acontecimentos é a seguinte (voto condutor do Acórdão 720/2019-TCU-Plenário, à peça 185, pp. 3/5) :
'23. Consoante se verifica da instrução inserida à peça 18 do processo em apenso, reproduzida, em parte, no item 9 do Relatório antecedente, foram apontadas relevantes constatações nos documentos examinados.
24. Sintetizando o detalhamento contido na referida peça instrutiva, tem-se que o primeiro Achado foi intitulado como 'Inexecução dos objetos pactuados', referente à inexecução dos serviços de elaboração de estudos e levantamentos florestais concernentes à obtenção de Autorizações de Supressão de Vegetação - ASV junto ao Ibama para os trechos divisa MT/PA - Rurópolis da BR-163/PA e BR-230, trecho entroncamento com a BR-163/PA - Miritituba/PA, bem como a execução de programa de identificação, salvamento arqueológico e educação patrimonial, relativos ao Plano de Trabalho 30.001.07.01.67.01, celebrado entre o Dnit e o DEC, em 13/7/2009.
25. A equipe do TCU - corroborando apontamentos do Inquérito Policial Militar instaurado pelo Departamento de Ciência e Tecnologia/DCT, por meio da Portaria 25/DCT/2010 (Anexo 1 do TC-Processo 022.244/2010-7, acima mencionado) , que cuidou da apuração das irregularidades ocorridas nas licitações do IME durante o triênio 2004 a 2006 - verificou, por meio de requisição junto à Fundação Trompowsky - FT, que não existe qualquer prova material ou documental da participação das Fundações na prestação dos serviços contratados.
26. Após consultas à Coordenação-Geral de Meio Ambiente, subordinada à Diretoria de Planejamento e Pesquisa - CGMAB/DPP no Dnit, bem como à Universidade Federal do Pará - UFPA (Ofícios de Requisição 4-875, 22-875 e 35-875/2010, TC Processo 022.244/2010-7) , restou comprovado que os produtos foram efetivamente elaborados por equipe acadêmica do Núcleo de Pesquisa e Ensino em Arqueologia - NPEA desta última, e não pelas Fundações contratadas pelo DEC mediante os Contratos 23/2007, de 13/12/2007, e 26/2007, de 17/12/2007, firmados, respectivamente, com as Fundações Roberto Trompowsky Leitão de Almeida e Bio-Rio (fls. 5/28 - Peça 2 e 214/224 - Peça 3) .
27. Como segundo Achado de Auditoria, foi indicada a 'Contratação em duplicidade para objeto já existente', relativamente à contratação, por parte do DEC, de forma desnecessária e indevida, de serviços de atualização, readequação e complementação dos projetos básico e executivo do lote 0.1 do trecho entre os km 0,0 e 102,3,2 da BR-163/PA, resultantes de dispensa de licitação com as aludidas Fundações de apoio, com utilização de recursos do PT 30.001.08.01.52.01, haja vista a existência do Contrato 3/2006 - DEC, de 31/10/2006, por meio do qual a empresa Maia Melo Engenharia Ltda. já havia elaborado os referidos projetos.
28. Por meio de comparação direta entre os projetos elaborados pela Maia Melo em março/2007, atualizados em abril/2008 e em junho/2009 (peças de 7 a 16) , a equipe de fiscalização constatou que, grosso modo, a inclusão de projetos de voçorocas foi a justificativa utilizada para a celebração do PT 30.001.08.01.52.01, em 26/9/2008, por valores muito acima daqueles inicialmente despendidos pelo DEC com a Maia Melo para a elaboração de objetos que já se encontravam prontos, dadas as seguintes constatações principais:
a) da análise dos estudos apresentados em junho de 2009 pelas Fundações Bio-Rio e Trompowsky, conclui-se que os projetos apresentados se limitaram a copiar na íntegra, com alguns ajustes de texto, os projetos originais entregues pela empresa Maia Melo em março de 2007, no âmbito do Contrato 003/2006, firmado entre aquela empresa e o Departamento de Engenharia e Construção do Exército;
b) até mesmo os registros fotográficos que foram anexados aos 'novos' estudos podem ter sido aproveitados do trabalho anterior; à peça 12, verifica-se que a foto 2 apresenta, como marca d'água, a data de 29/03/2007, ou seja, coincide com o mês e ano do trabalho original da Maia Melo;
c) os documentos constantes dos projetos de engenharia elaborados pela Maia Melo em março/2007 e abril/2008, em decorrência do Contrato 3/2006 - DEC, revelam que os projetos para a execução das obras de pavimentação da BR-163/PA, lote 0.1, segmento entre os km 102,3 e 173,2, já estavam prontos e disponíveis desde 2008;
d) ainda assim, o DEC viabilizou o Plano de Trabalho 30.001.08.01.52.01 em setembro/2008, sob o argumento inverídico de que haveria necessidade de inserção de estudo específico de voçorocas e de readequação dos projetos originais;
e) restou tecnicamente demonstrado que os projetos para voçorocas já estavam incluídos no objeto resultante do Contrato 3/2006, prescindindo de qualquer readequação, revisão ou atualização entre 2008 e 2010.
29. Ainda que tais alterações fossem efetivamente necessárias, chamam a atenção os seguintes aspectos, conforme aduzem os auditores deste Tribunal:
a) houve uma significativa discrepância entre o valor pago à empresa Maia Melo em 2006/2007 (R$ 749.861,59) , que resultou na integralidade dos projetos básico e executivo na versão de abril/2008, com todos os elementos necessários e suficientes para a licitação da obra pelo Dnit, e às Fundações Bio-Rio e Trompowsky em 2009 (R$ 3.100.000,00) , para um item específico (voçorocas) , já abrangido nos projetos originais, o que configura, ao menos, a prática de ato de gestão ilegítimo e antieconômico, com dano ao erário;
b) pouco mais de 1 mês após a celebração do Contrato 46/2008, quase metade do valor do objeto já havia sido pago, denotando pagamento antecipado e descompasso entre os desembolsos financeiros e a entrega dos projetos (fls. 152 a 176 - Peça 4.2) ;
c) os processos de dispensa de licitação 95 e 96/08 violaram o inciso XIII, art. 24, da Lei 8.666/93, uma vez que cuidaram de elaboração de projeto básico e executivo, sem qualquer relação com pesquisa de inovações técnicas, ensino ou desenvolvimento institucional. Ao contrário, tratava-se de objeto plenamente sujeito a processo licitatório, tanto assim que o próprio DEC contratou a Maia Melo mediante a Tomada de Preços 001/2006 - G4/DEC, que resultou no Contrato 3/2006;
d) a pesquisa de preços juntada à dispensa de licitação 96/08 (fls. 117/121 - Peça 4.2) continha proposta da empresa Enrilan Projetos e Serviços, uma das licitantes fraudulentas apontadas no IPM juntado ao TC Processo 022.244/2010-7, por conluio, fraude e formação de quadrilha com o Coronel Dias Morales e o Major Washington, coordenadores da Assessoria 7/DEC (Centran) , responsável pelos projetos em exame, o que macula a economicidade da contratação desde a sua origem; e
e) as Anotações de Responsabilidade Técnica de todos os projetos apresentados pela Maia Melo, seja em 2007, 2008 ou 2009, para a BR-163/PA no segmento entre os km 0,0 e 173,2, são relativas ao Contrato 3/2006, conforme registros do CREA, comprovando que a elaboração, bem como quaisquer readequações e inserções de tratamento de voçorocas, estavam abrangidos no Contrato 3/2006 e foram efetivamente realizados pela Maia Melo sem custos adicionais, mesmo porque são alterações irrelevantes em relação ao conjunto dos projetos, que estavam prontos desde 2007.'
Com base nas instruções às peças 61 e 87, a cargo da Secretaria de Controle Externo da Defesa Nacional e da Segurança Pública (SecexDefesa) , Waldir Sandoval Goes, engenheiro, ex-Gerente de Ações Interinstitucionais de Pesquisa, do Departamento de Engenharia e Construção do Exército, e ora recorrente, foi citado (peça 94) solidariamente com outros responsáveis, em função de ter assinado o verso de notas fiscais declarando indevidamente que os respectivos estudos e serviços foram executados (NF 17455, NF 17979, NF 17225,  NF 806 e NF 807, à peça 163, pp. 10/1, 15/6, 20/1, 27/8 e 35/6) , conforme quadro que segue:
	CONTRATO/
VALOR (R$) 
	OBJETO
	NOTA
FISCAL
	VALOR 
ORIGINAL 
 (R$) 
	DATA DA
OCORRÊNCIA

	Contrato 26/2007-DEC - Fundação Bio-Rio, de 17/12/2007 - R$ 2.547.683,40
 (peça 3, pp. 214/24, do TC Processo 031.304/2010-9) 
	Elaboração de estudos e pesquisas, de natureza científica e tecnológica, visando à execução dos programas de salvamento arqueológico, patrimonial e levantamentos florestais para a obtenção das autorizações de supressão de vegetação (ASV) , em apoio às obras da BR-163/PA, cujos trabalhos foram desenvolvidos de fato pela Universidade Federal do Pará
	17455
	215.938,36
	22/10/2009

			17979
	200.000,00
	24/5/2010

	Contrato 36/2008-DEC-Fundação Bio-Rio, de 5/12/2008 - R$ 1.841.881,45
 (peça 53, pp. 1/10, do TC Processo 031.304/2010-9) 
	Elaboração de estudos e pesquisas, de natureza científica e tecnológica, visando à recuperação das voçorocas existentes ao longo do trecho entre a divisa MT/PA até o km 102,3 (extensão de 102,3 km) da BR-163/PA, que já haviam sido desenvolvidos pela empresa Maia Melo Engenharia Ltda., no âmbito do Contrato 3/2006-DEC
	17225
	510.220,11
	8/7/2009

	Contrato 46/2008-DEC-Fundação Trompowsky, de 12/12/2008 - R$ 1.196.118,55 (peça 55, p. 7, do TC Processo 031.304/2010-9) 
	Elaboração de estudos e pesquisas, de natureza científica e tecnológica, visando à inserção e readequação de projeto específico para as voçorocas no projeto de engenharia rodoviária do trecho entre a divisa MT/PA até o km 102,3 (extensão de 102,3 km) da BR-163/PA, que já haviam sido desenvolvidos pela empresa Maia Melo Engenharia Ltda., no âmbito do Contrato 3/2006-DEC
	806
	419.779,89
	21/7/2009

			807
	2.660,34
	21/7/2009

Fonte: Elaboração própria
 
Waldir Sandoval Goes apresentou alegações de defesa (peça 163) , as quais foram acolhidas pela unidade técnica, que propôs a regularidade de suas contas (peça 176, pp. 14/5, itens 62/5; pp. 28/31, itens 125/42; p. 34, item 153; e p. 37, alínea 'h') , posicionamento que contou com a adesão do Procurador Marinus Eduardo De Vries Marsico (peça 179) , mas foram rejeitadas pelo Ministro Marcos Bemquerer Costa, Relator a quo (voto à peça 185, pp. 16/7, itens 104/8) , e pelo colegiado, resultando no Acórdão 720/2019-TCU-Plenário, ora recorrido, que assim decidiu, entre outras medidas (peça 184) 
'9.1. nos termos dos arts. 1º, inciso I, 16, inciso II, da Lei 8.443/1992, julgar regulares com ressalva as contas do Sr. Sérgio Carvalho Fernandes [Fiscal dos Contratos 26/2007-DEC, 36/2008-DEC e 46/2008-DEC], expedindo-se-lhe quitação;
9.2. com fundamento nos arts. 1º, I, 16, III, 'c', e § 2º da Lei 8.443/1992 c/c os arts. 19, caput, e 23, III, da mesma Lei, e com os arts. 1º, I, 209, c, e § 5º, 210 e 214, III, do Regimento Interno/TCU, julgar irregulares as contas dos Srs. José Rosalvo Leitão de Almeida, Paulo Roberto Dias Morales, Washington Luiz de Paula, Juan Carlos Ramos Perez, Fernando Silva Saldanha de Menezes, Waldir Sandoval Góes, assim como das Fundações Roberto Trompowsky Leitão de Almeida e Bio-Rio;
9.3 condenar os responsáveis indicados no item precedente, em solidariedade, na forma abaixo indicada, ao pagamento das quantias a seguir especificadas, com a fixação do prazo de 15 (quinze) dias, a contar das notificações, para comprovarem, perante o Tribunal (art. 214, III, 'a', do RI/TCU) , o recolhimento das dívidas aos cofres do Tesouro Nacional, atualizadas monetariamente e acrescidas dos juros de mora, calculados a partir da data discriminada até a do recolhimento, na forma prevista na legislação em vigor:
 (...) 
9.3.4 Srs. José Rosalvo Leitão de Almeida [Assessor Especial do DEC] e Waldir Sandoval Góes e a Fundação Bio-Rio:
	NOTA FISCAL
	VALOR ORIGINAL (R$) 
	DATA DA OCORRÊNCIA

	17455
	215.938,36
	22/10/2009

	17979
	200.000,00
	24/05/2010

 (...) 
9.3.6 Srs. José Rosalvo Leitão de Almeida [Assessor Especial do DEC] e Waldir Sandoval Góes e a Fundação Roberto Bio-Rio, quanto ao importe originário de R$ 510.220,11, (quinhentos e dez mil, duzentos e vinte reais e onze centavos - Nota Fiscal 17.225, de 08/07/2009) ;
 (...) 
9.3.9 Srs. José Rosalvo Leitão de Almeida [Assessor Especial do DEC] e Waldir Sandoval Góes e a Fundação Roberto Trompowsky Leitão de Almeida [Notas Fiscais 806 e 807]: 
	VALOR ORIGINAL (R$) 
	DATA DA OCORRÊNCIA

	419.779,89
	21/07/2009

	2.660,34
	21/07/2009

 (...) 
9.4. com esteio no art. 57 da Lei 8.443/1992 c/c o art. 267 do Regimento Interno do TCU aplicar  multa aos responsáveis a seguir indicados, individualmente, com a fixação do prazo de 15 (quinze) dias, a contar das notificações, para comprovarem, perante o Tribunal (art. 214, III, 'a', do Regimento Interno) , o recolhimento das dívidas aos cofres do Tesouro Nacional, atualizadas monetariamente desde a data deste Acórdão até a dos efetivos recolhimentos, se forem pagas após o vencimento, na forma da legislação em vigor:
9.4.1 José Rosalvo Leitão de Almeida [Assessor Especial do DEC, Contratos 23/2007-DEC, 26/2007-DEC, 36/2008-DEC e 46/2008-DEC]: R$ 600.000,00 (seiscentos mil reais) ;
9.4.2 Paulo Roberto Dias Morales [Chefe da Assessoria 7 do DEC, Contratos 23/2007-DEC, 26/2007-DEC, 36/2008-DEC e 46/2008-DEC]: R$ 440.000,00 (quatrocentos e quarenta mil reais) ;
9.4.3 Washington Luiz de Paula [Fiscal dos Contratos 23/2007-DEC e 26/2007-DEC]: R$ 250.000,00 (duzentos e cinquenta mil reais) ;
9.4.4 Waldir Sandoval Góes [Gerente de Ações Interinstitucionais de Pesquisa do DEC, Contratos 26/2007-DEC, 36/2008-DEC e 46/2008-DEC]: R$ 120.000,00 (cento e vinte mil reais) ;
9.4.5 Fernando Silva Saldanha de Menezes [Adjunto da Assessoria 7 do DEC, Contratos 36/2008-DEC e 46/2008-DEC]: R$ 80.000,00 (oitenta mil reais) ;
9.4.6 Juan Carlos Ramos Perez [Fiscal do Contrato 23/2007-DEC]: R$ 50.000,00 (cinquenta mil reais) ;
9.4.7 Fundação Roberto Trompowsky Leitão de Almeida [beneficiária dos Contratos 23/2007-DEC e 46/2008-DEC]: R$ 250.000,00 (duzentos e cinquenta mil reais) ;
9.4.8 Fundação Bio-Rio [beneficiária dos Contratos 26/2007-DEC e 36/2008-DEC]: R$ 400.000,00 (quatrocentos mil reais) ;
 (...) 
9.7 com respaldo no art. 60 da Lei 8.443/1992, c/c o art. 270 do RI/TCU, aplicar aos Srs. Paulo Roberto Dias Morales e Washington Luiz de Paula a penalidade de inabilitação para o exercício de cargo em comissão ou função de confiança no âmbito da Administração Pública Federal, pelo prazo de 8 (oito) anos;
9.8 com fundamento no artigo 46 da Lei Orgânica do TCU, declarar as Fundações Bio-Rio e Roberto Trompowsky Leitão de Almeida inidôneas para participar de licitações na Administração Pública Federal, pelo prazo de 5 (cinco) anos;'
Para melhor compreensão do contexto e da análise do presente recurso de revisão, veja-se que, posteriormente ao Acórdão 720/2019-TCU-Plenário (peça 184) , esta Corte proferiu novas deliberações, ora mantendo, ora excluindo a responsabilidade de importantes agentes da cadeia causal do dano apurado nestes autos, nos seguintes termos:
	DELIBERAÇÕES

	Acórdão 1283/2019-TCU-Plenário 
 (peça 206) 
	9.1. (...) conhecer dos Embargos de Declaração opostos pelo Sr. Paulo Roberto Dias Morales, para, no mérito, negar-lhes provimento, mantendo-se inalterado o Acórdão 720/2019-TCU-Plenário; 

	Acórdão 1808/2019-TCU-Plenário 
 (peça 401) 
	9.1. (...) conhecer dos Embargos de Declaração opostos pelos Srs. Fernando Silva Saldanha de Menezes, José Rosalvo Leitão de Almeida e Juan Carlos Ramos Perez, para, no mérito, negar-lhes provimento, mantendo-se inalterado o Acórdão 720/2019-TCU-Plenário; 

	Acórdão 1092/2021-TCU-Plenário 
 (peça 538) 
	9.1. conhecer dos recursos de reconsideração interpostos pelos Srs. José Rosalvo Leitão de Almeida, Fernando Silva Saldanha de Menezes e Juan Carlos Ramos Perez, para, no mérito, dar-lhes provimento, para julgar regulares com ressalva suas contas, e, em consequência, tornar insubsistente, em relação a esses responsáveis, os itens 9.3 e 9.4 do Acórdão 720/2019-TCU-Plenário;
9.2. conhecer do recurso [de reconsideração] interposto pela Fundação Trompowsky, para, no mérito, dar-lhe provimento parcial, para tornar sem efeito a sanção constante do item 9.8 do Acórdão 720/2019-TCU-Plenário, estendendo os efeitos desta deliberação à Fundação Bio-Rio, com fulcro no art. 281 do Regimento Interno do TCU;
9.3. conhecer dos recursos de reconsideração interpostos pelos Srs. Paulo Roberto Dias Morales e Washington Luiz de Paula, para, no mérito, negar-lhes provimento;

	Acórdão 1778/2021-TCU-Plenário 
 (peça 584) 
	9.1. conhecer dos embargos de declaração [opostos pelo Sr. Paulo Roberto Dias Morales, na qualidade de Chefe da Assessoria do Departamento de Engenharia e Construção do Exército (DEC) ], para, no mérito, rejeitá-los;

	Acórdão 2323/2021-TCU-Plenário 
 (peça 621) 
	9.1. conhecer dos embargos de declaração [opostos pelo Sr. Paulo Roberto Dias Morales, na qualidade de Chefe da Assessoria do Departamento de Engenharia e Construção do Exército (DEC) , em face do Acórdão 1778/2021-TCU-Plenário], para, no mérito, rejeitá-los;
9.2. considerar estes embargos protelatórios e alertar ao embargante que a oposição de novos embargos com igual finalidade, tratando de matéria já analisada e rejeitada pelo Tribunal, pode ensejar a aplicação da multa prevista no art. 1.026, § 2º, do Código de Processo Civil, além de não suspender a consumação do trânsito em julgado do Acórdão 720/2019-TCU-Plenário;

	Acórdão 227/2022-TCU-Plenário 
 (peça 699) 
	9.1. conhecer dos embargos de declaração [opostos pelo Sr. Paulo Roberto Dias Morales, na qualidade de Chefe da Assessoria do Departamento de Engenharia e Construção do Exército (DEC) , em face do Acórdão 2323/2021-TCU-Plenário], para, no mérito, rejeitá-los;
9.2. considerar estes embargos protelatórios e aplicar ao Sr. Paulo Roberto Dias Morales (XXX.613.187-XX) a multa prevista no art. 58, caput, da Lei 8.443/1992, c/c o art. 1.026, § 2º, do Código de Processo Civil, na forma do art. 298 do RI/TCU, no valor de R$ 10.000,00 (dez mil reais) , em razão da interposição sucessiva de embargos de declaração manifestamente protelatórios (...) ;
 (...) 
9.5. dar ciência ao embargante de que:
9.5.1. a reiteração da interposição de embargos de declaração manifestamente protelatórios poderá elevar em até dez por cento a multa ora aplicada, e subordinará o conhecimento de qualquer recurso novamente interposto ao depósito prévio do valor da multa arbitrada, conforme preceitua o art. 1.026, § 3º, do mesmo Código de Processo Civil;
9.5.2. não serão admitidos novos embargos de declaração, nos termos do art. 1.026, § 4º, do Código de Processo Civil, uma vez que os dois últimos foram considerados protelatórios;

À luz dessas deliberações, tem-se que, no momento, são responsáveis solidários pelo dano apurado, além das fundações favorecidas pelos pagamentos indevidos (Fundações Bio-Rio e Roberto Trompowsky Leitão de Almeida) , apenas os seguintes agentes, de acordo com as respectivas condutas, considerando que o General José Rosalvo Leitão de Almeida, o Major Fernando Silva Saldanha de Menezes e o Coronel Juan Carlos Ramon Perez tiveram seus recursos de reconsideração providos e suas contas julgadas regulares com ressalva (Acórdão 1092/2021-TCU-Plenário, peça 538) :
a) Coronel Paulo Roberto Dias Morales, ex-Chefe da Assessoria 7 (antigo Centran) do DEC (peça 730, p. 5) :
'b.1) conduta 1: ter, no bojo do Contrato 23/2007-DEC, assinado o verso das Notas Fiscais 242, 280, 469 e 470 declarando indevidamente que os respectivos estudos e serviços foram executados;
b.2) conduta 2: ter, no bojo do Contrato 26/2007-DEC, assinado o verso das Notas Fiscais 16155, 16423, 16558, 16715, 16716, 16717 e 16883 declarando indevidamente que os respectivos estudos e serviços foram executados;
b.3) conduta 3: ter, no bojo do Contrato 36/2008-DEC, assinado o verso da Nota Fiscal 16872 declarando indevidamente que os respectivos estudos e serviços foram executados;
b.4) conduta 4: ter, no bojo do Contrato 46/2008-DEC, assinado o verso das Notas Fiscais 614 e 615 declarando indevidamente que os respectivos estudos e serviços foram executados;'
b) Major Washington Luiz de Paula, Fiscal dos Contratos 23/2007-DEC e 26/2007-DEC (peça 61, pp. 4/5, 8/9 e 14/5, e peça 730, p. 5) :
'c.1) conduta: ter, no âmbito do Contrato 23/2007-DEC, atestado indevidamente que os serviços prestados pela Fundação Trompowsky relacionados às Notas Fiscais 242 e 280 foram executados;'
'ter atestado indevidamente que os serviços prestados pela Fundação Bio-Rio relacionados às Notas Fiscais 16155, 16423, 16558, 16715, 16716, 16717 e 16883 foram executados;'
c) Coronel Waldir Sandoval Goes, engenheiro, ex-Gerente de Ações Interinstitucionais de Pesquisa, do Departamento de Engenharia e Construção do Exército: ter, no âmbito dos Contratos 26/2007-DEC, 36/2008-DEC e 46/2008-DEC, assinado o verso de notas fiscais declarando indevidamente que os respectivos estudos e serviços foram executados (NF 17455, NF 17979, NF 17225, NF 806 e NF 807, à peça 163, pp. 10/1, 15/6, 20/1, 27/8 e 35/6) .
III
O Ministério Público de Contas acompanha a proposição da unidade técnica especializada (peça 730) , pelo conhecimento e pelo provimento do apelo revisional de Waldir Sandoval Goes.
Com efeito, os seguintes argumentos apontados pela Serur (peça 730) levam o MP de Contas a entender que o recorrente não deve responder pelo dano que lhe fora imputado no acórdão condenatório:
a) para o estabelecimento do nexo de causalidade para fins de responsabilização, aplica-se no TCU a teoria do dano direto e imediato, também chamada teoria da interrupção do nexo causal, em detrimento da teoria da equivalência das causas e da teoria da causalidade adequada (Acórdão 1501/2018-TCU-Primeira Câmara, Ministro Relator Benjamin Zymler) , de modo que, nos casos em que o dano ao erário decorre de um conjunto de causas (concausas) , não se podendo apontar uma única causa para sua ocorrência, deve-se verificar se a conduta possui relação direta e imediata com o dano, bem como se ela foi decisiva e necessária para sua ocorrência (Acórdão 2760/2018-TCU-Plenário, Ministro Relator Bruno Dantas) ;
b) Gisela Sampaio da Cruz explica que: 
' (...) embora muitos sejam os fatores que contribuem para a produção do dano; nem por isso se deve chamar de causa todos eles, mas tão só os que se ligam ao dano em uma relação de necessariedade, a romper o equilíbrio existente entre as outras condições. A Teoria do Dano Direto e Imediato distingue, então, entre o conjunto de antecedentes causais, a causa das demais condições. Se várias condições concorrem para o evento danoso, nem todas vão ensejar o dever de indenizar, mas apenas aquela elevada à categoria de causa necessária do dano.' (O problema do nexo causal na responsabilidade civil. Renovar, Rio de Janeiro, 2005. p. 99-102) 
c) Waldir Sandoval Goes foi designado para exercer a função de Gerente de Ações Interinstitucionais de Pesquisa/DEC em 14/4/2009, em razão do afastamento do Cel. Paulo Roberto Dias Morales, principal responsável envolvido nos fatos (peça 134, p. 26) ;
d) conforme destacado pelo Ministro-Relator [peça 539] do Acórdão 1092/2021-TCU-Plenário, o TC Processo 022.244/2010-7 apurou a ocorrência de fraude sistemática e generalizada encontrada no repasse de recursos do Dnit ao IME e posteriormente ao DEC, no período de 2003 a 2010, ou seja, o ora recorrente assumiu a função apenas em 2009, após anos consecutivos de irregularidades, inclusive posteriormente a Fernando Menezes, transferido para a Assessoria 7 do DEC em agosto de 2008, que teve a sua reponsabilidade excluída por meio do decisum mencionado [peça 538];
e) a situação de Waldir Sandoval Goes guarda paralelismo com a de Fernando Menezes, sendo razoável concluir que não era exigível que tivesse conhecimento de que os serviços que estava atestando nos Contratos 36/2008-DEC (Nota Fiscal 17225 - peça 53, p. 29 [do TC Processo 031.304/2010-9]) e 46/2008-DEC (Notas Fiscais 806 e 807 - peça 56, pp. 22 e 26 [do TC Processo 031.304/2010-9]) já haviam sido realizados no bojo do Contrato 3/2006, firmado com a empresa Maia Melo Ltda. e em programa de trabalho distinto executado pela UFPA;
f) corrobora-se o entendimento que já havia sido consignado pela unidade instrutiva, transcrito no relatório do Acórdão 720/2019-TCU-Plenário, à peça 186, p. 38 [grifou-se]: 
'146. Presumivelmente, ao final de 2009, quando vieram à tona as denúncias sobre irregularidade nos convênios do DEC, Dnit e IME, a administração apercebeu-se do potencial envolvimento dos Srs. Paulo Roberto Dias Morales e Washington Luiz de Paula, decidindo-se por afastá-los. Embora o sistema de fraudes já tivesse sido arquitetado desde 2003, com reais indícios dos responsáveis envolvidos, os novos gestores, que substituíram os Srs. Paulo Roberto Dias Morales e Washington Luiz de Paula, tinham de dar andamento aos diversos contratos em execução sem se aperceberem de imediato das fraudes anteriormente perpetradas. 
147. Esta tese se reforça na medida em que, para se constatar a real similitude dos projetos apresentados pelas fundações contratadas com o objeto elaborado pela empresa Maia Melo Ltda., era necessário exame de extenso acervo de projetos depositados no Dnit, a exemplo do que foi realizado pela equipe de auditoria por ocasião da realização dos trabalhos. 
148. Nesse sentido, para efeito de comprovação da inexigibilidade de conduta diversa, excluindo-se a conduta do aludido responsável, os pagamentos seriam feitos da mesma forma, mediante a nomeação de agentes diversos que chancelariam igualmente as notas fiscais impugnadas. Isso se daria em razão da necessidade de se dar continuidade aos contratos até então executados como de boa-fé, do desconhecimento das fraudes que vinham sendo perpetradas, bem como da inviabilidade de se confrontarem os objetos contratuais apresentados com o extenso acervo de projetos existente no Dnit.' 
g) o mesmo raciocínio se aplica ao atesto nas notas fiscais 17455 (peça 52, p. 55) e 17879 [17979] (peça 52, p. 59) , que resultaram no pagamento no âmbito do Contrato 26/2007 à Fundação Bio-Rio, para a elaboração de estudos e pesquisas, de natureza científica e tecnológica, visando à execução dos programas de salvamento arqueológico, patrimonial e levantamentos florestais para a obtenção das autorizações de supressão de vegetação (ASV) , em apoio às obras da BR-163/PA, cujos trabalhos foram desenvolvidos de fato pela UFPA, consoante achado descrito no relatório de auditoria ('Inexecução dos objetos pactuados', peça 19, pp. 4/5) :
'I.4.1 Verificou-se, por meio de requisição junto à Fundação Trompowsky, que apoia o Departamento de Cultura e Ensino do Comando do Exército - Decex, o DEC e o Dnit, que não existe qualquer prova material ou documental da participação das Fundações na prestação dos serviços contratados, o que, aliás, já estava sinalizado no IPM e vai ao encontro dos crimes configurados na referida investigação, a exemplo do estelionato e da formação de quadrilha apontados no referido Inquérito, que visaram exclusivamente ao desvio do dinheiro público, por parte dos militares responsáveis pelo gerenciamento do Centran, Coronel Dias Morales e Major Washington. 
I.4.2 Ao contrário, após consultas à Coordenação-Geral de Meio Ambiente, subordinada à Diretoria de Planejamento e Pesquisa - CGMAB/DPP no Dnit, bem como à Universidade Federal do Pará - UFPA (Ofícios de Requisição 4-875, 22-875 e 35-875/2010, juntados ao Volume Principal do TC Processo 022.244/2010-7) , restou comprovado que os produtos foram efetivamente elaborados por equipe acadêmica do Núcleo de Pesquisa e Ensino em Arqueologia - NPEA desta última, e não pelas Fundações contratadas pelo DEC mediante os Contratos 23/2007, de 13/12/2007, no valor de R$ 2.848.109, e 26/2007, de 17/12/2007, no montante de R$ 2.547.683,40, respectivamente, com as Fundações Trompowsky e Bio-Rio (fls. 5/28 - Peça 2 e 214/224 - Peça 3) .'
h) a cronologia dos fatos revela várias ocorrências graves, conforme mencionado pelo defendente, que antecederam a chegada de Waldir Sandoval Goes ao Centran (peça 19, pp. 6/7) : 
'a) mais de 80% da quantia referente aos levantamentos florestais e ao programa de identificação e salvamento arqueológico foram pagos à Fundação Bio-Rio até o encerramento de 2008, sem qualquer contrapartida executada pelas contratadas, consoante notas fiscais à peça 4, p. 225-242;
b) é mencionado que desde 2005, ou seja, quando estavam disponíveis o Projeto Básico Ambiental - PBA e o Programa de Gestão Ambiental - PGA para as obras do trecho Guarantã do Norte/MT a Santarém/PA, já se sabia que a UFPA seria a instituição encarregada das questões ambientais e arqueológicas envolvidas nas obras da BR-163/PA, não só pela proximidade geográfica dos locais abrangidos como também pela especialização e experiência da equipe acadêmica que trabalhou nos referidos PBA e PGA (fls. 102/103 - Peça 1 e 243/257 - Peça 3) , que resultaram na Licença Prévia 225/2005 BR-163, com os correspondentes condicionantes do IBAMA que deram azo ao PT 30.001.07.01.67.01 (fls. 3 - peça 1) .
c) o conjunto probatório e o contexto em que se deram as irregularidades revelam que os gestores, em especial o Coronel Dias Morales e o Major Washington, respectivamente, ex-chefe e ex-assessor administrativo da Assessoria 7/DEC (antigo Centran [Centro de Excelência em Engenharia de Transportes, peça 14, p. 15, e peça 19, p. 2]) , tinham pleno conhecimento de todos os aspectos envolvidos nas obras da BR-163 - mesmo porque atuaram na coordenação dos Convênios Dnit/IME e depois [nos] Planos de Trabalho Dnit/DEC desde 2002, o que evidencia conduta dolosa visando exclusivamente fraudar contratações diretas de Fundações de Apoio que culminaram em prejuízo aos cofres públicos.'
i) as notas fiscais 17455 (peça 52, p. 55) e 17879 [17979] (peça 52, p. 59) também tiveram o atesto de prestação dos serviços, em expediente intitulado 'documento de medição de contrato', por Sérgio Carvalho Fernandes, fiscal do contrato (peça 52, pp. 57 e 61) , que, a despeito de ter sido citado, não foi responsabilizado nos presentes autos [contas julgadas regulares com ressalva mediante o item 9.1 do Acórdão 720/2019-TCU-Plenário] (peças 184 e 185, p. 16) ;
j)  desse modo, considerando-se os fatos graves pretéritos, a data da nomeação do recorrente na função de Gerente de Ações Interinstitucionais do DEC e o extenso rol de documentos para a identificação das irregularidades, bem como a atuação concomitante de outros agentes, com paralelismo em relação à atuação do recorrente, que tiveram suas responsabilidades excluídas, propõe-se que a responsabilidade de Waldir Sandoval Goes seja excluída. 
Cabe destacar, então, as razões que levaram o Ministro Marcos Bemquerer Costa, Relator a quo, a propor a condenação do ora recorrente (voto à peça 185, pp. 16/7) , encaminhamento acolhido pelo Tribunal, como visto, mediante o Acórdão 720/2019-TCU-Plenário (peça 184, grifos acrescidos) : 
'104. No que concerne ao Sr. Waldir Sandoval Góes, engenheiro, esse responsável foi citado em relação ao atesto irregular nas Notas Fiscais 17455, 17979, 17225, 806 e 807 (peças 139, 162 e 163, respectivamente) . Embora a SecexDefesa aponte que as alegações não agregaram fatos novos aos autos, faz as seguintes ponderações (v. item 153 da instrução reproduzida no Relatório antecedente) :
	'Conforme alegado pelo Sr. Sérgio Carvalho Fernandes, o Sr. Waldir Sandoval Goes foi designado para a função ao final de 2009 em razão do afastamento do Cel. Paulo Roberto Dias Morales. Como o sistema de fraudes existia desde 2003, é provável e justificável que o novo gestor desse andamento aos diversos contratos em execução sem se aperceber de imediato do sistema de fraudes anteriormente implementado. Dessa forma, não restou evidenciada a culpabilidade do citado agente diante da inexigibilidade de conduta diversa advinda da presunção de boa-fé existente nos contratos em execução. Não se apresentou como passível de censura a conduta do gestor em chancelar como executados os projetos apresentados, conforme as disposições contratuais, diante do desconhecimento do sistema de fraudes que imperava desde 2003 e da falta de ciência dos projetos semelhantes que já existiam no Dnit. Portanto, conclui-se que o Tribunal deva acolher suas alegações de defesa, julgar-lhes regulares as contas, emitindo-se-lhe a correspondente quitação plena'.
105. Em que pesem as considerações expostas pela unidade instrutiva, entendo que a situação ora apreciada não deve comportar a solução mencionada, pois, diferentemente da situação do Sr. Sérgio Carvalho Fernandes, que atuava com a atualização dos sistemas informatizados dos contratos, o Sr. Waldir Sandoval Góes era o responsável técnico pelos atestos nos documentos fiscais. Tal constatação pode ser corroborada pelo teor das alegações de defesa do próprio Sr. Sérgio, que indicava a sua atuação somente a partir do atesto pelo Coronel Waldir Sandoval Góes ou pelo Major Fernando Silva Saldanha de Menezes.
106. As alegações de defesa pelo Sr. Waldir Sandoval Góes, à peça 163, sequer apresentam nexo com os motivos que fundamentaram a citação, limitando-se a insistir na tese da execução dos objetos contratados mediante os instrumentos assinalados neste feito. Como já fartamente debatido anteriormente, tal tese restou superada, com o convencimento acerca do efetivo dano ao erário (itens 21/35 anteriores) .
107. Aqui, vale mencionar, não há questionamentos sobre eventuais desatendimentos a especificações técnicas dos objetos contratados, as quais poderiam se relacionar à formação acadêmica do defendente, que é engenheiro. A exigência que se esperaria de sua conduta era de menor complexidade, atinente à verificação da efetiva prestação dos serviços, preliminarmente ao atesto nos documentos fiscais, nos termos da Lei 4.320/1964, o que, pelo visto, não foi observado pelo responsável, e acabou por gerar pagamentos irregulares.
108. Pelas razões ora expostas, com as vênias de estilo, não vislumbro fatores atenuantes à situação concernente ao Sr. Waldir Sandoval Góes, motivo pelo qual entendo que suas contas devem ser julgadas irregulares, com a sua condenação ao ressarcimento do débito quantificado e à multa do art. 57 da Lei 8.443/1992.'
Sobre esses fundamentos, o MP de Contas entende que a verificação da efetiva prestação dos serviços, entendida pelo Relator a quo como de menor complexidade (item 107, supra) , foi desempenhada pelo engenheiro Waldir Sandoval Goes, o qual, porém, não logrou identificar que os objetos contratados já haviam sido executados pela Universidade Federal do Pará (UFPA) (Contrato 26/2007-DEC) e pela empresa Maia Melo Engenharia Ltda. (Contratos 36/2008-DEC e 46/2008-DEC) , esta última no âmbito do Contrato 3/2006-DEC.
Não seria razoável exigir que Waldir Sandoval Goes, que assumiu o cargo em abril de 2009 (peça 134, p. 26, e peça 658, pp. 15 e 22) , soubesse, em nível aprofundado de detalhes, dos serviços efetivamente prestados pela UFPA, por meio do Núcleo de Pesquisa e Ensino em Arqueologia (NPEA) , e pela empresa Maia Melo Engenharia em momento pretérito. Presume-se que somente uma comparação minuciosa entre os planos de trabalho/termos de referência poderia eventualmente identificar a duplicidade/sobreposição dos produtos e dos serviços. Essa conduta não era exigível de Waldir Goes.
Cumpre lembrar que a identificação das irregularidades não foi tarefa simples, pois 'o processo de apuração da equipe de auditoria envolveu verificações no IME, DEC, Dnit, diligências ao Ministério Público Militar e Conselho Regional de Arquitetura e Engenharia do Rio de Janeiro, efetuando-se circularização de informações. Além disso, o trabalho demandou análise e verificações de toda a documentação disponibilizada pelas aludidas instituições, materializando assim a prova de dano ao erário, mediante confronto dos dados disponíveis' (peça 185, p. 15, item 94) . 
No tocante aos responsáveis diretos e imediatos, no seio militar, pelos danos aos cofres públicos, cabe reproduzir excerto do voto condutor da deliberação guerreada (peça 185, pp. 11, 13 e 17) :
'71. Deve-se atentar que os fatos aqui apurados, atestos indevidos de várias notas fiscais, inserem-se num contexto maior de ocorrência de fraudes sistemáticas e generalizadas, capitaneadas pelo Cel. Paulo Roberto Dias Morales e Major Washington Luiz de Paula, no repasse de recursos do Dnit ao IME e, posteriormente, do Dnit ao DEC, no período de 2003 a 2010, conforme achados constantes do TC-Processo 022.244/2010-7. 
72. As constatações do Inquérito Policial Militar instaurado pelo Departamento de Ciência e Tecnologia - DCT, por meio da Portaria 25/DCT, de 13/5/2010, resultaram na percepção de que o esquema de desvios iniciou-se no IME, por meio da atuação dolosa do Cel. Paulo Roberto Dias Morales e do Major Washington Luiz de Paula, responsáveis pela gestão dos convênios firmados entre o Dnit e o IME, posteriormente assumidos pelo DEC (peça 597, p. 16-18 do Processo 008.457/2015-8) .
73. Além disso, restaram demonstrados indícios contundentes de locupletamento do responsável, consoante trechos abaixo transcritos da denúncia oferecida pelo MPM, que servem para a avaliação dos antecedentes do militar (peça 597, p. 16-18 do Processo 008.457/2015-8) :
'O Cel. Dias também apresentou movimentação bancária incompatível com sua condição econômica, pois os vencimentos brutos anuais relativos a seu posto na atualidade não ultrapassam R$ 150.000,00 (cento e cinquenta mil reais) , porém movimentou no período de 2004 a 2006 respectivamente R$ 371.909,60 (trezentos e setenta e um reais, novecentos e nove reais, sessenta centavos) , R$ 406.955,65 (quatrocentos e seis mil, novecentos e cinquenta e cinco reais, sessenta e cinco centavos) e R$ 453.420,28 (quatrocentos e cinquenta e três mil, quatrocentos e vinte reais, vinte e oito centavos) .'
74. Em síntese, o conjunto probatório e o contexto em que se deram as irregularidades revelam que o gestor, Cel. Dias Morales, tinha pleno conhecimento de todos os aspectos envolvidos nas obras da BR/163 - mesmo porque atuava na coordenação dos Convênios Dnit/IME e depois nos Planos de Trabalho Dnit/DEC desde 2002.
 (...) 
79. A análise feita para o caso do Cel. Dias Morales também pode ser aproveitada para a situação do Sr. Washington Luiz de Paula, uma vez que, como já dito antes, houve a percepção de que os fatos aqui apurados estavam inseridos num contexto maior de ocorrência de fraudes sistemáticas e generalizadas, capitaneadas pelo Major Washington Luiz de Paula e Cel. Paulo Roberto Dias Morales, no repasse de recursos do Dnit ao IME e posteriormente ao DEC, no período de 2003 a 2010, conforme Inquérito Policial Militar instaurado pelo Departamento de Ciência e Tecnologia - DCT, por meio da Portaria 25/DCT, de 13/5/2010. 
80. Acrescente-se, para efeito de avaliação dos antecedentes do militar, que, de acordo com o IPM instaurado pelo DCT, o responsável movimentou, em sua conta bancária, valores incompatíveis economicamente com a situação financeira de um Capitão do Exército (R$ 367.639,77 em 2004; R$ 387.593,25 em 2005; e R$ 1.153.755,61 em 2006) , pois recebia, à época, vencimentos brutos anuais da ordem de R$ 105.000,00 (peça 597, p. 31-32 do Processo 008.457/2015-8) .
81. Dessa forma, o conjunto probatório e o contexto em que se deram as irregularidades revelam que o gestor, Sr. Washington Luiz de Paula, tinha pleno conhecimento de todos os aspectos envolvidos nas obras da BR/163 - mesmo porque atuava na gestão dos Convênios Dnit/IME e depois nos Planos de Trabalho Dnit/DEC desde 2002.
 (...) 
114. Ainda sobre tais agentes, vale assinalar, de acordo com a SecexDefesa, que o acompanhamento processual do Superior Tribunal Militar revela a tramitação de processo penal militar para apuração de fatos conexos aos tratados nos presentes autos, envolvendo os Srs. Washington Luiz de Paula e Paulo Roberto Dias Morales. Dadas as circunstâncias de certeza de autoria e materialidade, há medidas cautelares de indisponibilidade dos bens de ambos responsáveis (Procedimento Ordinário 0000196-80.2010.7.01.0201 e Ação Penal Originária 97-56.2013.7.00.0000 - DF, ambos sem trânsito em julgado) .
115. Além dos aludidos processos de natureza criminal na Justiça Militar da União, constata-se tramitação, na Justiça Federal do Rio de Janeiro, das ações de natureza cível 0013684-37.2011.4.02.5101 (Ação Cautelar Inominada) e 0013683-52.2011.4.02.5101 (Ação Civil de Improbidade Administrativa) , em nome dos Srs. Paulo Roberto Dias Morales e Washington Luiz de Paula, bem como do processo 0011952-50.2013.4.02.5101 (Ação Civil de Improbidade Administrativa) envolvendo apenas o Sr. Paulo Roberto Dias Morales.'
Também merece destaque a assertiva do Ministro-Relator ad quem Vital do Rêgo, no voto condutor do Acórdão 1092/2021-TCU-Plenário (peça 539, p. 6, grifos no original) :
'53. O que observei, por outro lado, foi a extensa documentação que antecedeu as contratações ora impugnadas e que conferiram ao processo uma aura de legalidade, que somente os que participaram da fraude tiveram conhecimento das contratações anteriores ou que conhecessem os projetos semelhantes constantes do acervo do Dnit poderiam, a meu ver, contestar.'
No caso, se provido o presente recurso de revisão, como a Serur e o MP de Contas propõem, os únicos militares a permanecerem como responsáveis solidários pelos prejuízos identificados nestes autos, tal como visto anteriormente, serão justamente o Coronel Paulo Roberto Dias Morales, então Chefe da Assessoria 7 do DEC (peça 730, p. 5) , e o Major Washington Luiz de Paula, fiscal de contratos (peça 61, pp. 4/5, 8/9 e 14/5, e peça 730, p. 5) . 
IV
Outra questão a merecer atenção, no que se refere ao apelo revisional ora em apreço, é o argumento do recorrente de que houve cerceamento de defesa pela ausência de notificação pessoal.
A esse respeito, a Serur fez os seguintes relato e análise (peça 730, pp. 8/9) :
'5.1. Waldir Sandoval Góes diz que não recebeu pessoalmente a comunicação pessoal do Ofício 0415/2019 (peça 221) , documento esse que comunicou sobre decisão condenatória proferida no Acórdão 720/2019-TCU-Plenário (peça 206) [peça 184], julgando irregulares as contas, imputando multa e a condenação de ressarcimento ao erário. Tal ofício foi recepcionado por sua ex-esposa (peça 658, p. 3-4) [peça 232]. 
5.2. Diz que, em razão do divórcio, o qual ocorreu com a separação fática entre os ex-nubentes, o recorrente passou a residir em outro logradouro, totalmente diferente daquele endereçado no Ofício 0415/2019, a saber: Rua Gastão Penalva 86, CA 3, Andaraí, Rio de Janeiro/RJ, CEP 20.540-220 (peça 658, p. 4) .
5.3. Esclarece que, à época, encontrava-se em tratamento de saúde delicado e, após vários procedimentos, retornou à sua residência no Rio de Janeiro apenas em junho de 2021, quando tomou conhecimento da referida notificação (peça 658, p. 4-5) . 
Análise
 (...) 
5.7. O Ofício TCU 0415/2019, de 18/6/2019, notificou o responsável do Acórdão 720/2019-TCU-Plenário, Relator Marcos Bemquerer, Sessão de 27/3/2019, por meio do qual o Tribunal julgou irregulares suas contas, imputando-lhe débito e multa. O endereço encaminhado foi o seguinte: Rua Gastão Penalva 86, CA 3, Andaraí, Rio de Janeiro/RJ, CEP 20.540-220 [a bem da verdade, o MP de Contas verificou que o endereço encaminhado foi: Rua Uberaba nº 29, casa 3, Grajaú, Rio de Janeiro/RJ, CEP 20.561-240, peça 232] (peça 221) , consoante pesquisa de endereço na base CPF, atualizada em 10/1/2019, datada de 18/6/2019 [peça 211]. O aviso de recebimento foi assinado por Evelin [Evelyn] de Freitas Goes, em 26/6/2019 [peça 232], que, de acordo com o recorrente, é sua ex-esposa (peça 661, p. 1) [certidão de casamento com averbação do divórcio à peça 662]. 
5.8. O recorrente alega que residia em outro endereço à época da notificação e, por essa razão, não apresentou recurso de reconsideração. Junta aos autos contas de energia elétrica, meses fevereiro de 2019 e agosto de 2019, que indicam o endereço Rua Gastão Penalva 86, CA 3, Andaraí, Rio de Janeiro, CEP 20540-220 (peças 663-664) . 
5.9. Entretanto, o responsável não pode arguir nulidade de comunicação processual por desatualização de endereço constante na base da Receita Federal, pois cabe a ele manter atualizada a informação sobre seu domicílio nessa base de dados oficial, não se admitindo, no ordenamento jurídico brasileiro, a arguição de nulidade por quem lhe deu causa (art. 276 do CPC) - Acórdão 2489/2020-TCU-Plenário, Ministra Relatora Ana Arraes. 
5.10. Desse modo não se vislumbra a existência de cerceamento de defesa.' 
Compulsando os autos, o Ministério Público de Contas verificou que o endereço Rua Uberaba nº 29, casa 3, Grajaú, Rio de Janeiro/RJ, CEP 20.561-240, adotado na notificação referente ao Acórdão 720/2019-TCU-Plenário (peças 221 e 232) e que o recorrente afirma ser apenas de sua ex-esposa, constava da base CPF atualizada em 10/1/2019, consoante consulta realizada pela Secretaria de Gestão de Processos (Seproc/TCU) , datada de 18/6/2019 (peça 211) .
De outra parte, o endereço Rua Gastão Penalva nº 86, casa 3, Andaraí, Rio de Janeiro/RJ, CEP 20.540-220, que o recorrente afirma ser seu novo endereço após o divórcio, além de constar das contas da Light Serviços de Eletricidade S.A. emitidas em 11/2/2019 e 9/8/2019 (peças 663 e 664) , conforme mencionou a Serur, também consta dos seguintes elementos acostados ao processo:
a) base CPF atualizada em 26/5/2021, conforme consultas datadas de 26/5/2021, 3/8/2021 e 5/10/2021 (peças 541, 590 e 626) ;
b) relatórios médicos datados de 22/11/2016 (peça 668) e 24/11/2020 (peça 670) .
Esse conjunto probatório leva o Ministério Público de Contas a crer que, por ocasião da notificação do Acórdão 720/2019-TCU-Plenário, em junho/2019, Waldir Sandoval Goes realmente não mais residia na Rua Uberaba nº 29, casa 3, Grajaú, Rio de Janeiro/RJ, CEP 20.561-240, endereço para o qual fora remetida a comunicação processual (peças 211, 221 e 232) .
Entretanto, o MP de Contas concorda com a Serur no sentido de que não houve nulidade no procedimento levado a efeito por esta Casa.
A teor de recente deliberação desta Corte (grifou-se) :
'Considera-se inválida citação encaminhada ao endereço constante da base de dados do Sistema CPF, da Receita Federal, quando comprovada mudança de domicílio do responsável ocorrida antes da comunicação processual e da atualização anual obrigatória de endereço no referido sistema, quando da declaração de imposto de renda.' (Acórdão 1581/2022-TCU-Plenário | Relator: ANTONIO ANASTASIA) 
No caso, Waldir Sandoval Goes argumenta que, 'em razão do divórcio, (...) passou a residir em outro logradouro, totalmente diferente daquele endereçado no Ofício nº 0415/2019', qual seja, a Rua Gastão Penalva (peça 658, p. 4) . O divórcio, porém, como o MP de Contas verificou, foi averbado em 23/12/2014 (certidão à peça 662) .
Nesse cenário, em que se passaram mais de quatro anos entre a mudança de domicílio (2014) e a comunicação processual da condenação (2019) sem que o responsável tenha providenciado a atualização de seu endereço junto à Receita Federal, o MP de Contas entende que a notificação do Acórdão 720/2019-TCU-Plenário no logradouro da Rua Uberaba (peças 211, 221 e 232) , que era o antigo endereço do recorrente e que ainda constava da base CPF à época, não padece de nulidade, nos termos assentes na jurisprudência desta Corte:
'O responsável que deixa de atualizar seu endereço na base de dados da Receita Federal (CPF e CNPJ) não pode invocar a nulidade de comunicação processual do TCU enviada ao endereço desatualizado constante da referida base, uma vez que o ordenamento jurídico brasileiro não admite arguição de nulidade por quem lhe deu causa (...) .' (Acórdão 371/2016-TCU-Plenário | Relator: VITAL DO RÊGO) 
'Havendo qualquer alteração de domicílio, incumbe aos cidadãos informar as modificações ocorridas à Receita Federal, sob pena de, não o fazendo, terem de arcar com as consequências da omissão.' (Acórdão 2720/2019-TCU-Segunda Câmara | Relator: AUGUSTO NARDES) 
'A utilização do endereço constante na base de dados da Receita Federal é válida para fins de citação. Compete ao responsável manter seu domicílio atualizado perante os órgãos públicos.' (Acórdão 532/2022-TCU-Plenário | Relator: ANTONIO ANASTASIA) 
V
A recente Resolução TCU 344/2022, de 11/10/2022 (TC Processo 008.702/2022-5 e Acórdão 2285/2022-TCU-Plenário) , que regulamenta, no âmbito do Tribunal de Contas da União, a prescrição para o exercício das pretensões punitiva e de ressarcimento, aplica-se aos processos nos quais não tenha ocorrido o trânsito em julgado no TCU até a data da publicação do referido ato normativo (DOU de 21/10/2022) , hipótese em que se enquadra o presente processo.
Na derradeira instrução da Serur, concluída em 11/10/2022 (peça 730) , mesma data da nova resolução desta Corte, não consta exame acerca da prescrição, considerando que a temática fora tratada nas deliberações anteriores proferidas nestes autos, à luz da Súmula TCU 282 (imprescritibilidade do dano ao erário) e do paradigmático Acórdão 1.441/2016-Plenário (prescrição decenal da pretensão punitiva) , consoante se verifica nos votos às peças 185 (p. 9, itens 48 a 52) , 539 (p. 2, item 11) , 585 (pp. 2/3, itens 18 a 22) , peça 622 (pp. 1/2, itens 7 a 17) e 700 (pp. 1/2, itens 4 a 17) .
O MP de Contas passa, então, ao exame da matéria, com base no novo regramento normativo, destacando que, na ausência de causas que interrompam, impeçam ou suspendam a prescrição, as pretensões punitiva e de ressarcimento prescrevem em cinco anos e incide a prescrição intercorrente se o processo ficar paralisado por mais de três anos, pendente de julgamento ou despacho.
Sobre o  prazo de prescrição, de acordo com o art. 4º da Resolução TCU 344/2022, este será contado, entre outras hipóteses, 'III - do recebimento da denúncia ou da representação pelo Tribunal ou pelos órgãos de controle interno, quanto às apurações decorrentes de processos dessas naturezas', ou 'IV - da data do conhecimento da irregularidade ou do dano, quando constatados em fiscalização realizada pelo Tribunal, pelos órgãos de controle interno ou pelo próprio órgão ou entidade da Administração Pública onde ocorrer a irregularidade'.
No caso, como marco inicial do prazo de prescrição, pode-se considerar o dia 9/11/2010, data da autuação do TC Processo 031.304/2010-9, processo apenso que trata de representação formulada pela equipe de auditoria da então 3ª Secex, que fiscalizou, nos autos do TC Processo 022.244/2010-7, as áreas de licitações, contratos e convênios do Departamento Nacional de Infraestrutura de Transportes (Dnit) , do Departamento de Engenharia e Construção do Exército (DEC) e do Instituto Militar de Engenharia (IME) .
Quanto aos marcos temporais interruptivos da prescrição, o MP de Contas ressalta, entre outras, as seguintes ocorrências:
a) 22/6/2011: instrução inicial da 3ª Secex (peça 18 do TC Processo 031.304/2010-9) ;
b) 23/8/2011: determinação do ministro-relator de apensamento do TC Processo 031.304/2010-9 ao TC Processo 022.244/2010-7, para apreciação conjunta (peça 20 do TC Processo 031.304/2010-9) ;
c) 27/9/2012: instrução da 3ª Secex (peça 342 do TC Processo 022.244/2010-7) ;
d) 11/7/2013: instrução da SecexDefesa (peça 356 do TC Processo 022.244/2010-7) ;
e) 04/11/2014: instrução da SecexDefesa (peça 378 do TC Processo 022.244/2010-7) ;
f) 25/3/2015: Acórdão 640/2015-TCU-Plenário, que determinou o desapensamento do TC Processo 031.304/2010-9 (peça 393 do TC Processo 022.244/2010-7) ;
g) 13/5/2015: Acórdão 1182/2015-TCU-Plenário, que retificou o Acórdão 640/2015-TCU-Plenário (peça 419 do TC Processo 022.244/2010-7) ;
h) 21/8/2015 e 26/8/2015: diligências à UFPA e ao Dnit (peças 23 a 25 e 27 do TC Processo 031.304/2010-9) ;
i) 6/11/2015: instrução da SecexDefesa (peça 33 do TC Processo 031.304/2010-9) ;
j) 28/12/2015: diligência ao DEC (peças 37 e 39 do TC Processo 031.304/2010-9) ;
k) 29/3/2016: instrução da SecexDefesa (peça 60 do TC Processo 031.304/2010-9) ;
l) 4/5/2016: Acórdão 1058/2016-TCU-Plenário, que determinou a conversão em TCE e a realização das citações (peça 64 do TC Processo 031.304/2010-9) ;
m) 13/6/2016: instrução da SecexDefesa (peça 87) ;
n) 12/3/2018: instrução da SecexDefesa (peça 176) ;
o) 14/12/2018: parecer do Ministério Público de Contas (peça 179) ;
p) 27/3/2019: Acórdão 720/2019-TCU-Plenário (peça 184) ;
q) 5/6/2019: Acórdão 1283/2019-TCU-Plenário (peça 206) ;
r) 31/7/2019: Acórdão 1808/2019-TCU-Plenário (peça 401) ;
s) 12/5/2021: Acórdão 1092/2021-TCU-Plenário (peça 538) ;
t) 28/7/2021: Acórdão 1778/2021-TCU-Plenário (peça 584) ;
u) 29/9/2021:  Acórdão 2323/2021-TCU-Plenário (peça 621) ;
v) 9/2/2022: Acórdão 227/2022-TCU-Plenário (peça 699) .
Em face do exposto, conclui-se que, nestas contas especiais, não se operou a prescrição quinquenal da pretensão punitiva e da pretensão de ressarcimento nem a prescrição trienal intercorrente.
VI
Ante o que restou apurado nos autos, o Ministério Público de Contas manifesta-se de acordo com a proposição oferecida pela Serur (peças 730 a 732) , pelo conhecimento e pelo provimento do recurso de revisão (peças 658 a 677) interposto por Waldir Sandoval Goes, ex-Gerente de Ações Interinstitucionais de Pesquisa, do Departamento de Engenharia e Construção (DEC) do Exército, para os fins de julgar suas contas regulares com ressalva (subitem 2) e tornar sem efeito suas condenações em débito e sanção (subitens 9.3.4, 9.3.6, 9.3.9 e 9.4.4) constantes do Acórdão 720/2019-TCU-Plenário (peça 184) , dando-lhe quitação, com base nos arts. 1º, inciso I, 16, inciso II, 18 e 23, inciso II, da Lei 8.443/1992.
Registre-se, por oportuno, que Waldir Sandoval Goes informa ser portador de neoplasia maligna na medula óssea (comprovantes às peças 665 a 670) , e, por isso, consoante alerta da Serur (peça 730, p. 17, item 8) , o recorrente pleiteia a tramitação prioritária do presente processo, com fundamento no art. 69-A, inciso IV, da Lei 9.784/1999 (peça 727) . 
Como Waldir Goes conta com 63 anos de idade (peça 659) , seu pleito também encontra amparo na Lei 10.741/2003 - Estatuto da Pessoa Idosa ('Art. 71. É assegurada prioridade na tramitação dos processos e procedimentos e na execução dos atos e diligências judiciais em que figure como parte ou interveniente pessoa com idade igual ou superior a 60 (sessenta) anos, em qualquer instância') , cabendo, pois, o deferimento do pedido do recorrente de prioridade na tramitação do feito."
	É o relatório.

Tanara de Fatima Barcellos da Silva (69.337/OAB-RS) e Gean Felinto de Sousa (49500/OAB-DF), representando Paulo Roberto Dias Morales; Guilherme Martins do Nascimento (51.107/OAB-DF), Alexandre Furtado Prieto (47.219/OAB-DF) e outros, representando Juan Carlos Ramos Perez; Gabriel Portella Fagundes Neto (20.084/OAB-DF), Carlos Humberto Fauaze Filho (43.188/OAB-DF) e outros, representando José Rosalvo Leitão de Almeida; Bernardo Villasboas Palermo (148.056/OAB-RJ), representando Fundação Bio-Rio; Guilherme Siqueira Coelho de Paula (48.370/OAB-DF), representando Sergio Carvalho Fernandes; Marcelo Pereira Primo (213086/OAB-RJ), Maria da Penha Menezes Barbosa (44.265/OAB-RJ) e outros, representando Fundacao Marechal Roberto Trompowsky Leitao de Almeida; Guilherme Martins do Nascimento (51.107/OAB-DF), representando Waldir Sandoval Góes; Leticia de Almeida Rodrigues (36.029/OAB-DF), Guilherme Martins do Nascimento (51.107/OAB-DF) e outros, representando Fernando Silva Saldanha de Menezes.

Procurador Júlio Marcelo de Oliveira.

TOMADA DE CONTAS ESPECIAL DECORRENTE DE CONVERSÃO DO TC-022.244/2010-7. INSTITUTO MILITAR DE ENGENHARIA. DEPARTAMENTO DE ENGENHARIA E CONSTRUÇÃO. ASSINATURA E ATESTO DE NOTAS FISCAIS SEM A DEVIDA COMPROVAÇÃO DA REALIZAÇÃO DOS OBJETOS AJUSTADOS PELAS ENTIDADES BENEFICIADAS. CITAÇÕES SOLIDÁRIAS. ALEGAÇÕES DE DEFESA QUE NÃO ELIDEM AS IRREGULARIDADES ATRIBUÍDAS A CADA AGENTE, EXCETO EM RELAÇÃO A UM DOS CITADOS. CONTAS REGULARES COM RESSALVA DESSE MILITAR E IRREGULARES DOS DEMAIS. INABILITAÇÃO DE DOIS RESPONSÁVEIS. DECLARAÇÃO DE INIDONEIDADE DAS FUNDAÇÕES BENEFICIADAS. ADOÇÃO DE MEDIDAS PARA O ARRESTO DE BENS. RECURSOS DE RECONSIDERAC¿A¿O. PROVIMENTO DE ALGUNS RECURSOS PARA AFASTAR A RESPONSABILIDADE DE ALGUNS GESTORES. PROVIMENTO PARCIAL PARA AFASTAR PENALIDADE IMPOSTA A¿S CONTRATADAS. NEGATIVA DE PROVIMENTO AO RECURSO DOS DEMAIS RESPONSA¿VEIS. RECURSO DE REVISÃO DE UM DOS RESPONSÁVEIS. CONHECIMENTO. ARGUMENTOS SUFICIENTES PARA AFASTAR A RESPONSABILIDADE DO RECORRENTE. PROVIMENTO. INSUBSISTÊNCIA DO DÉBITO E DA MULTA COMINADA A ESSE RESPONSÁVEL. CONTAS REGULARES COM RESSALVA.

TOMADA DE CONTAS ESPECIAL (TCE)

Secretaria de Recursos (Serur).

Trago ao Colegiado recurso de revisão interposto por Waldir Sandoval Góes contra o Acórdão 720/2019-TCU-Plenário, relatado pelo Ministro-Substituto Marcos Bemquerer Costa.
2.	Por intermédio do acórdão recorrido, o Tribunal julgou irregulares as contas do recorrente, condenou-o solidariamente em débito e aplicou-lhe multa proporcional ao dano, em processo de Tomada de Contas Especial (TCE) decorrente da conversão da Representação examinada no TC-Processo 031.304/2010-9, apensado a este processo, conforme determinação contida no Acórdão 1058/2016-TCU-Plenário (Relação 14/2016 - Plenário, do Gabinete do Relator) .
3.	Segundo consta do relatório do acórdão recorrido, as irregularidades tratadas nesses autos se deram num contexto de fraudes sistemáticas e generalizadas na gestão de recursos públicos, conforme excerto a seguir:
"3.	Inicialmente, cumpre destacar que as supostas irregularidades tratadas no presente processo se deram num contexto maior de ocorrência de fraudes sistemáticas e generalizadas detectadas no repasse de recursos do Departamento Nacional de Infraestrutura de Transportes - Dnit ao IME e posteriormente ao DEC, no período de 2003 a 2010, conforme achados constantes no Relatório da Auditoria do TC-Processo 022.244/2010-7.
4.	A fiscalização originou-se de proposta da extinta 3ª Secex, em razão de denúncias veiculadas na imprensa e noticiadas a este Tribunal por meio da Ouvidoria. De acordo com as reportagens publicadas e denúncias encaminhadas, militares do IME, em conluio com diversas empresas, perpetraram fraudes e desvios generalizados de recursos públicos oriundos de convênios firmados entre aquela organização militar e o Dnit, por intermédio do Departamento de Engenharia e Construção do Comando do Exército.
5.	Por ocasião da fiscalização, restou evidenciada a prática de fraudes de grande magnitude, mediante conluio entre militares e empresas de fachada, controladas pelo Major Washington Luiz de Paula, para frustrar o caráter competitivo de certames, em pelo menos duzentos processos licitatórios promovidos pelo IME e pelo DEC, no período de 2003 a 2009."
4.	Ao examinar as razões recursais, a Secretaria de Recursos concluiu no mérito nos termos que reproduzo na sequência, com proposta de encaminhamento no sentido de dar  provimento ao apelo para reformar a decisão recorrida, julgar regulares com ressalva as contas do recorrente, e, em consequência, tornar sem efeito sua condenação em débito e multa, constantes dos subitens 9.3.4, 9.3.6, 9.3.9 e 9.4.4, respectivamente, do referido acórdão:
"9.	Das análises anteriores, conclui-se:
a) não houve cerceamento de defesa tendo-se em vista que o responsável não pode arguir nulidade de comunicação processual por desatualização de endereço constante na base da Receita Federal. Cabe a ele manter atualizada a informação sobre seu domicílio nessa base de dados oficial, não se admitindo no ordenamento jurídico brasileiro a arguição de nulidade por quem lhe deu causa;
b) a concessão de efeito suspensivo a recurso de revisão é medida excepcional e requer os pressupostos das medidas cautelares, verificáveis por meio da análise superficial da nova documentação, o que não se aplica ao presente caso;
c) considerando-se os fatos graves pretéritos, a data da nomeação do recorrente na função de Gerente de Ações Interinstitucionais do DEC, o extenso rol de documentos para a identificação das irregularidades, bem como a atuação de outros agentes concomitante ao recorrente que tiveram suas responsabilidades excluídas com paralelismo em relação a atuação do defendente, entende-se que a responsabilidade do Sr. Waldir Sandoval Góes seja excluída." 
5.	O Ministério Público junto ao TCU, em parecer da lavra do Dr. Júlio Marcelo de Oliveira, concordou com as conclusões e com o encaminhamento proposto pela unidade instrutiva, sem embargo de promover percuciente análise das questões suscitadas nessa fase processual.
6.	Feita essa breve contextualização, passo a discutir a matéria.
7.	Inicialmente, ratifico o despacho que proferi à peça 693, por intermédio do qual conheci do presente recurso, presentes os requisitos de admissibilidade aplicável à espécie, sem atribuição de efeito suspensivo, nos termos da proposta da unidade técnica.
8.	De pronto, rejeito a preliminar de nulidade suscitada pelo recorrente, alegadamente em decorrência de cerceamento de defesa pela ause¿ncia de notificac¿a¿o pessoal, porquanto o exame técnico demonstrou adequadamente que "o responsa¿vel na¿o pode arguir nulidade de comunicac¿a¿o processual por desatualizac¿a¿o de enderec¿o constante na base da Receita Federal, pois cabe a ele manter atualizada a informac¿a¿o sobre seu domici¿lio nessa base de dados oficial, na¿o se admitindo no ordenamento juri¿dico brasileiro a arguic¿a¿o de nulidade por quem lhe deu causa (art. 276 do CPC) - Aco¿rda¿o 2489/2020 - TCU - Plena¿rio, Ministra Relatora Ana Arraes".
9.	Rejeito, igualmente, o pedido de atribuição de efeito suspensivo ao presente recurso, visto que, conforme apontou a Serur, tal medida somente é admitida na jurisprudência do Tribunal em caráter excepcionalíssimo, quando presentes os pressupostos para adoção de medida cautelar, circunstâncias que não se mostraram presentes nos presentes autos.
10.	No mérito, acolho integralmente os exames realizados pela Serur e pelo Ministério Público junto ao TCU, no sentido de considerar os elementos recursais suficientes para afastar a responsabilidade do recorrente, cujos elementos incorporo às minhas razões de decidir, sem prejuízo das considerações a seguir.
11.	Com efeito, concordo com o órgão de instrução quando aduz que, desta feita, o recorrente traz aos autos documentos/informações que determinam  a exclusa¿o da sua responsabilidade nos autos, sem contudo questionar a materialidade das irregularidades com a consequente ocorre¿ncia de dano ao Era¿rio.
12.	Relembro que o recorrente foi originalmente responsabilizado em virtude das seguintes condutas/irregularidades, conforme excerto que colho do voto que fundamentou o acórdão recorrido:
"Assinatura de Notas Fiscais, declarando indevidamente que os respectivos estudos e servic¿os foram executados, conforme segue:
a) Notas Fiscais 17.455 e 17.979, atinentes ao Contrato 26/2007-DEC;
b) Nota Fiscal 17.225, pertinente ao Contrato 36/2008- DEC;
c) Notas Fiscais 806 e 807, no a¿mbito do Contrato 46/2008-DEC."
13.	Do mesmo voto, recolho fundamentação factual e legal adotada pelo relator e homologada pelo Tribunal para a condenação do responsável:
"104. No que concerne ao Sr. Waldir Sandoval Go¿es, engenheiro, esse responsa¿vel foi citado em relac¿a¿o ao atesto irregular nas Notas Fiscais 17455, 17979, 17225, 806 e 807 (pec¿as 139, 162 e 163, respectivamente) . Embora a SecexDefesa aponte que as alegac¿o¿es na¿o agregaram fatos novos aos autos, faz as seguintes ponderac¿o¿es (v. item 153 da instruc¿a¿o reproduzida no Relato¿rio antecedente) :
"Conforme alegado pelo Sr. Se¿rgio Carvalho Fernandes, o Sr. Waldir Sandoval Goes foi designado para a func¿a¿o ao final de 2009 em raza¿o do afastamento do Cel. Paulo Roberto Dias Morales. Como o sistema de fraudes existia desde 2003, e¿ prova¿vel e justifica¿vel que o novo gestor desse andamento aos diversos contratos em execuc¿a¿o sem se aperceber de imediato do sistema de fraudes anteriormente implementado. Dessa forma, na¿o restou evidenciada a culpabilidade do citado agente diante da inexigibilidade de conduta diversa advinda da presunc¿a¿o de boa-fe¿ existente nos contratos em execuc¿a¿o. Na¿o se apresentou como passi¿vel de censura a conduta do gestor em chancelar como executados os projetos apresentados, conforme as disposic¿o¿es contratuais, diante do desconhecimento do sistema de fraudes que imperava desde 2003 e da falta de cie¿ncia dos projetos semelhantes que ja¿ existiam no Dnit. Portanto, conclui-se que o Tribunal deva acolher suas alegac¿o¿es de defesa, julgar-lhes regulares as contas, emitindo- se-lhe a correspondente quitac¿a¿o plena".
105. Em que pesem as considerações expostas pela unidade instrutiva, entendo que a situação ora apreciada não deve comportar a solução mencionada, pois diferentemente da situação do Sr. Se¿rgio Carvalho Fernandes, que atuava com a atualizac¿a¿o dos sistemas informatizados dos contratos, o Sr. Waldir Sandoval Go¿es era o responsa¿vel te¿cnico pelos atestos nos documentos fiscais. Tal constatac¿a¿o pode ser corroborada pelo teor das alegac¿o¿es de defesa do pro¿prio Sr. Se¿rgio, que indicava a sua atuac¿a¿o somente a partir do atesto pelo Coronel Waldir Sandoval Go¿es ou pelo Major Fernando Silva Saldanha de Menezes.
106. As alegac¿o¿es de defesa pelo Sr. Waldir Sandoval Go¿es, a¿ pec¿a 163, sequer apresentam nexo com os motivos que fundamentaram a citac¿a¿o, limitando-se a insistir na tese da execuc¿a¿o dos objetos contratados mediante os instrumentos assinalados neste feito. Como ja¿ fartamente debatido anteriormente, tal tese restou superada, com o convencimento acerca do efetivo dano ao era¿rio (itens 21/35 anteriores) .
107. Aqui, vale mencionar, na¿o ha¿ questionamentos sobre eventuais desatendimentos a especificac¿o¿es te¿cnicas dos objetos contratados, as quais poderiam se relacionar a¿ formac¿a¿o acade¿mica do defendente, que e¿ engenheiro. A exige¿ncia que se esperaria de sua conduta era de menor complexidade, atinente a¿ verificac¿a¿o da efetiva prestac¿a¿o dos servic¿os, preliminarmente ao atesto nos documentos fiscais, nos termos da Lei 4.320/1964, o que, pelo visto, na¿o foi observado pelo responsa¿vel, e acabou por gerar pagamentos irregulares.
108. Pelas razo¿es ora expostas, com as ve¿nias de estilo, na¿o vislumbro fatores atenuantes a¿ situac¿a¿o concernente ao Sr. Waldir Sandoval Go¿es, motivo pelo qual entendo que suas contas devem ser julgadas irregulares, com a sua condenac¿a¿o ao ressarcimento do de¿bito quantificado e a¿ multa do art. 57 da Lei 8.443/1992."
14.	Como se depreende do excerto do voto acima transcrito, naquela assentada, o elemento essencial de fato que fundamentou a manutenção da irregularidade das contas do recorrente, bem como a condenação em débito e multa, foi a conduta do responsável, atinente a¿ verificac¿a¿o da efetiva prestac¿a¿o dos servic¿os, preliminarmente ao atesto nos documentos fiscais, nos termos da Lei 4.320/1964, o que, segundo apontou o eminente Relator, na¿o teria sido observado pelo responsa¿vel, e acabou por gerar pagamentos irregulares.
15.	No entanto, desta feita, verifico, em sintonia com o juízo da Serur, corroborado pelo MP/TCU, que a conduta do recorrente não foi determinante na consumação do dano apurado e considero que, tampouco, ante as circunstâncias objetivas da atuação do gestor, ostenta gravidade suficiente para determinar a sua responsabilização pelo dano que lhe fora imputado no acórdão condenatório e consequente aplicação de multa proporcional, pelos motivos a seguir alinhados, que recolho do parecer do douto Parquet:
"Com efeito, os seguintes argumentos apontados pela Serur (peça 730) levam o MP de Contas a entender que o recorrente não deve responder pelo dano que lhe fora imputado no acórdão condenatório:
'a) para o estabelecimento do nexo de causalidade para fins de responsabilização, aplica-se no TCU a teoria do dano direto e imediato, também chamada teoria da interrupção do nexo causal, em detrimento da teoria da equivalência das causas e da teoria da causalidade adequada (Acórdão 1501/2018-TCU-Primeira Câmara, Ministro Relator Benjamin Zymler) , de modo que, nos casos em que o dano ao erário decorre de um conjunto de causas (concausas) , não se podendo apontar uma única causa para sua ocorrência, deve-se verificar se a conduta possui relação direta e imediata com o dano, bem como se ela foi decisiva e necessária para sua ocorrência (Acórdão 2760/2018-TCU-Plenário, Ministro Relator Bruno Dantas) ;
b) Gisela Sampaio da Cruz explica que: 
' (...) embora muitos sejam os fatores que contribuem para a produção do dano; nem por isso se deve chamar de causa todos eles, mas tão só os que se ligam ao dano em uma relação de necessariedade, a romper o equilíbrio existente entre as outras condições. A Teoria do Dano Direto e Imediato distingue, então, entre o conjunto de antecedentes causais, a causa das demais condições. Se várias condições concorrem para o evento danoso, nem todas vão ensejar o dever de indenizar, mas apenas aquela elevada à categoria de causa necessária do dano.' (O problema do nexo causal na responsabilidade civil. Renovar, Rio de Janeiro, 2005. p. 99-102) ;
c) Waldir Sandoval Goes foi designado para exercer a função de Gerente de Ações Interinstitucionais de Pesquisa/DEC em 14/4/2009, em razão do afastamento do Cel. Paulo Roberto Dias Morales, principal responsável envolvido nos fatos (peça 134, p. 26) ;
d) conforme destacado pelo Ministro-Relator [peça 539] do Acórdão 1092/2021-TCU-Plenário, o TC Processo 022.244/2010-7 apurou a ocorrência de fraude sistemática e generalizada encontrada no repasse de recursos do Dnit ao IME e posteriormente ao DEC, no período de 2003 a 2010, ou seja, o ora recorrente assumiu a função apenas em 2009, após anos consecutivos de irregularidades, inclusive posteriormente a Fernando Menezes, transferido para a Assessoria 7 do DEC em agosto de 2008, que teve a sua reponsabilidade excluída por meio do decisum mencionado [peça 538];
e) a situação de Waldir Sandoval Goes guarda paralelismo com a de Fernando Menezes, sendo razoável concluir que não era exigível que tivesse conhecimento de que os serviços que estava atestando nos Contratos 36/2008-DEC (Nota Fiscal 17225 - peça 53, p. 29 [do TC Processo 031.304/2010-9]) e 46/2008-DEC (Notas Fiscais 806 e 807 - peça 56, pp. 22 e 26 [do TC Processo 031.304/2010-9]) já haviam sido realizados no bojo do Contrato 3/2006, firmado com a empresa Maia Melo Ltda. e em programa de trabalho distinto executado pela UFPA;
f) corrobora-se o entendimento que já havia sido consignado pela unidade instrutiva, transcrito no relatório do Acórdão 720/2019-TCU-Plenário, à peça 186, p. 38 [grifou-se]: 
'146. Presumivelmente, ao final de 2009, quando vieram à tona as denúncias sobre irregularidade nos convênios do DEC, Dnit e IME, a administração apercebeu-se do potencial envolvimento dos Srs. Paulo Roberto Dias Morales e Washington Luiz de Paula, decidindo-se por afastá-los. Embora o sistema de fraudes já tivesse sido arquitetado desde 2003, com reais indícios dos responsáveis envolvidos, os novos gestores, que substituíram os Srs. Paulo Roberto Dias Morales e Washington Luiz de Paula, tinham de dar andamento aos diversos contratos em execução sem se aperceberem de imediato das fraudes anteriormente perpetradas. 
147. Esta tese se reforça na medida em que, para se constatar a real similitude dos projetos apresentados pelas fundações contratadas com o objeto elaborado pela empresa Maia Melo Ltda., era necessário exame de extenso acervo de projetos depositados no Dnit, a exemplo do que foi realizado pela equipe de auditoria por ocasião da realização dos trabalhos. 
148. Nesse sentido, para efeito de comprovação da inexigibilidade de conduta diversa, excluindo-se a conduta do aludido responsável, os pagamentos seriam feitos da mesma forma, mediante a nomeação de agentes diversos que chancelariam igualmente as notas fiscais impugnadas. Isso se daria em razão da necessidade de se dar continuidade aos contratos até então executados como de boa-fé, do desconhecimento das fraudes que vinham sendo perpetradas, bem como da inviabilidade de se confrontarem os objetos contratuais apresentados com o extenso acervo de projetos existente no Dnit.' 
g) o mesmo raciocínio se aplica ao atesto nas notas fiscais 17455 (peça 52, p. 55) e 17879 [17979] (peça 52, p. 59) , que resultaram no pagamento no âmbito do Contrato 26/2007 à Fundação Bio-Rio, para a elaboração de estudos e pesquisas, de natureza científica e tecnológica, visando à execução dos programas de salvamento arqueológico, patrimonial e levantamentos florestais para a obtenção das autorizações de supressão de vegetação (ASV) , em apoio às obras da BR-163/PA, cujos trabalhos foram desenvolvidos de fato pela UFPA, consoante achado descrito no relatório de auditoria ('Inexecução dos objetos pactuados', peça 19, pp. 4/5) :
'I.4.1 Verificou-se, por meio de requisição junto à Fundação Trompowsky, que apoia o Departamento de Cultura e Ensino do Comando do Exército - Decex, o DEC e o Dnit, que não existe qualquer prova material ou documental da participação das Fundações na prestação dos serviços contratados, o que, aliás, já estava sinalizado no IPM e vai ao encontro dos crimes configurados na referida investigação, a exemplo do estelionato e da formação de quadrilha apontados no referido Inquérito, que visaram exclusivamente ao desvio do dinheiro público, por parte dos militares responsáveis pelo gerenciamento do Centran, Coronel Dias Morales e Major Washington. 
I.4.2 Ao contrário, após consultas à Coordenação-Geral de Meio Ambiente, subordinada à Diretoria de Planejamento e Pesquisa - CGMAB/DPP no Dnit, bem como à Universidade Federal do Pará - UFPA (Ofícios de Requisição 4-875, 22-875 e 35-875/2010, juntados ao Volume Principal do TC Processo 022.244/2010-7) , restou comprovado que os produtos foram efetivamente elaborados por equipe acadêmica do Núcleo de Pesquisa e Ensino em Arqueologia - NPEA desta última, e não pelas Fundações contratadas pelo DEC mediante os Contratos 23/2007, de 13/12/2007, no valor de R$ 2.848.109, e 26/2007, de 17/12/2007, no montante de R$ 2.547.683,40, respectivamente, com as Fundações Trompowsky e Bio-Rio (fls. 5/28 - Peça 2 e 214/224 - Peça 3) .'
h) a cronologia dos fatos revela várias ocorrências graves, conforme mencionado pelo defendente, que antecederam a chegada de Waldir Sandoval Goes ao Centran (peça 19, pp. 6/7) : 
'a) mais de 80% da quantia referente aos levantamentos florestais e ao programa de identificação e salvamento arqueológico foram pagos à Fundação Bio-Rio até o encerramento de 2008, sem qualquer contrapartida executada pelas contratadas, consoante notas fiscais à peça 4, p. 225-242;
b) é mencionado que desde 2005, ou seja, quando estavam disponíveis o Projeto Básico Ambiental - PBA e o Programa de Gestão Ambiental - PGA para as obras do trecho Guarantã do Norte/MT a Santarém/PA, já se sabia que a UFPA seria a instituição encarregada das questões ambientais e arqueológicas envolvidas nas obras da BR-163/PA, não só pela proximidade geográfica dos locais abrangidos como também pela especialização e experiência da equipe acadêmica que trabalhou nos referidos PBA e PGA (fls. 102/103 - Peça 1 e 243/257 - Peça 3) , que resultaram na Licença Prévia 225/2005 BR-163, com os correspondentes condicionantes do IBAMA que deram azo ao PT 30.001.07.01.67.01 (fls. 3 - peça 1) .
c) o conjunto probatório e o contexto em que se deram as irregularidades revelam que os gestores, em especial o Coronel Dias Morales e o Major Washington, respectivamente, ex-chefe e ex-assessor administrativo da Assessoria 7/DEC (antigo Centran [Centro de Excelência em Engenharia de Transportes, peça 14, p. 15, e peça 19, p. 2]) , tinham pleno conhecimento de todos os aspectos envolvidos nas obras da BR-163 - mesmo porque atuaram na coordenação dos Convênios Dnit/IME e depois [nos] Planos de Trabalho Dnit/DEC desde 2002, o que evidencia conduta dolosa visando exclusivamente fraudar contratações diretas de Fundações de Apoio que culminaram em prejuízo aos cofres públicos.'
i) as notas fiscais 17455 (peça 52, p. 55) e 17879 [17979] (peça 52, p. 59) também tiveram o atesto de prestação dos serviços, em expediente intitulado 'documento de medição de contrato', por Sérgio Carvalho Fernandes, fiscal do contrato (peça 52, pp. 57 e 61) , que, a despeito de ter sido citado, não foi responsabilizado nos presentes autos [contas julgadas regulares com ressalva mediante o item 9.1 do Acórdão 720/2019-TCU-Plenário] (peças 184 e 185, p. 16) ;
j)  desse modo, considerando-se os fatos graves pretéritos, a data da nomeação do recorrente na função de Gerente de Ações Interinstitucionais do DEC e o extenso rol de documentos para a identificação das irregularidades, bem como a atuação concomitante de outros agentes, com paralelismo em relação à atuação do recorrente, que tiveram suas responsabilidades excluídas, propõe-se que a responsabilidade de Waldir Sandoval Goes seja excluída."
16.	Além disso, tendo em conta o disposto no art. 22 da Nova Lindb, que prescreve que "na interpretação de normas sobre gestão pública, serão considerados os obstáculos e as dificuldades reais do gestor" (caput) , bem como que "em decisão sobre regularidade de conduta serão consideradas as circunstâncias práticas que houverem imposto, limitado ou condicionado a ação do agente" (§1º) , concordo com a unidade técnica e com o Ministério Público de Contas quando afirma as dificuldades do recorrente em identificar que os objetos contratados já haviam sido anteriormente executados, verbis:
"Sobre esses fundamentos, o MP de Contas entende que a verificação da efetiva prestação dos serviços, entendida pelo Relator a quo como de menor complexidade (item 107, supra) , foi desempenhada pelo engenheiro Waldir Sandoval Goes, o qual, porém, não logrou identificar que os objetos contratados já haviam sido executados pela Universidade Federal do Pará (UFPA) (Contrato 26/2007-DEC) e pela empresa Maia Melo Engenharia Ltda. (Contratos 36/2008-DEC e 46/2008-DEC) , esta última no âmbito do Contrato 3/2006-DEC.
Não seria razoável exigir que Waldir Sandoval Goes, que assumiu o cargo em abril de 2009 (peça 134, p. 26, e peça 658, pp. 15 e 22) , soubesse, em nível aprofundado de detalhes, dos serviços efetivamente prestados pela UFPA, por meio do Núcleo de Pesquisa e Ensino em Arqueologia (NPEA) , e pela empresa Maia Melo Engenharia em momento pretérito. Presume-se que somente uma comparação minuciosa entre os planos de trabalho/termos de referência poderia eventualmente identificar a duplicidade/sobreposição dos produtos e dos serviços. Essa conduta não era exigível de Waldir Goes.
Cumpre lembrar que a identificação das irregularidades não foi tarefa simples, pois 'o processo de apuração da equipe de auditoria envolveu verificações no IME, DEC, Dnit, diligências ao Ministério Público Militar e Conselho Regional de Arquitetura e Engenharia do Rio de Janeiro, efetuando-se circularização de informações. Além disso, o trabalho demandou análise e verificações de toda a documentação disponibilizada pelas aludidas instituições, materializando assim a prova de dano ao erário, mediante confronto dos dados disponíveis' (peça 185, p. 15, item 94) ."
17.	Adoto, igualmente, o exame do MP/TCU no que tange à demonstração da não ocorrência, nos presentes autos, da prescrição punitiva e ressarcitória do Tribunal, bem como da prescrição intercorrente, nos termos do excerto a seguir, igualmente colhido do parecer ministerial:
"Sobre o  prazo de prescrição, de acordo com o art. 4º da Resolução TCU 344/2022, este será contado, entre outras hipóteses, "III - do recebimento da denúncia ou da representação pelo Tribunal ou pelos órgãos de controle interno, quanto às apurações decorrentes de processos dessas naturezas", ou "IV - da data do conhecimento da irregularidade ou do dano, quando constatados em fiscalização realizada pelo Tribunal, pelos órgãos de controle interno ou pelo próprio órgão ou entidade da Administração Pública onde ocorrer a irregularidade".
No caso, como marco inicial do prazo de prescrição, pode-se considerar o dia 9/11/2010, data da autuação do TC Processo 031.304/2010-9, processo apenso que trata de representação formulada pela equipe de auditoria da então 3ª Secex, que fiscalizou, nos autos do TC Processo 022.244/2010-7, as áreas de licitações, contratos e convênios do Departamento Nacional de Infraestrutura de Transportes (Dnit) , do Departamento de Engenharia e Construção do Exército (DEC) e do Instituto Militar de Engenharia (IME) .
Quanto aos marcos temporais interruptivos da prescrição, o MP de Contas ressalta, entre outras, as seguintes ocorrências:
a) 22/6/2011: instrução inicial da 3ª Secex (peça 18 do TC Processo 031.304/2010-9) ;
b) 23/8/2011: determinação do ministro-relator de apensamento do TC Processo 031.304/2010-9 ao TC Processo 022.244/2010-7, para apreciação conjunta (peça 20 do TC Processo 031.304/2010-9) ;
c) 27/9/2012: instrução da 3ª Secex (peça 342 do TC Processo 022.244/2010-7) ;
d) 11/7/2013: instrução da SecexDefesa (peça 356 do TC Processo 022.244/2010-7) ;
e) 04/11/2014: instrução da SecexDefesa (peça 378 do TC Processo 022.244/2010-7) ;
f) 25/3/2015: Acórdão 640/2015-TCU-Plenário, que determinou o desapensamento do TC Processo 031.304/2010-9 (peça 393 do TC Processo 022.244/2010-7) ;
g) 13/5/2015: Acórdão 1182/2015-TCU-Plenário, que retificou o Acórdão 640/2015-TCU-Plenário (peça 419 do TC Processo 022.244/2010-7) ;
h) 21/8/2015 e 26/8/2015: diligências à UFPA e ao Dnit (peças 23 a 25 e 27 do TC Processo 031.304/2010-9) ;
i) 6/11/2015: instrução da SecexDefesa (peça 33 do TC Processo 031.304/2010-9) ;
j) 28/12/2015: diligência ao DEC (peças 37 e 39 do TC Processo 031.304/2010-9) ;
k) 29/3/2016: instrução da SecexDefesa (peça 60 do TC Processo 031.304/2010-9) ;
l) 4/5/2016: Acórdão 1058/2016-TCU-Plenário, que determinou a conversão em TCE e a realização das citações (peça 64 do TC Processo 031.304/2010-9) ;
m) 13/6/2016: instrução da SecexDefesa (peça 87) ;
n) 12/3/2018: instrução da SecexDefesa (peça 176) ;
o) 14/12/2018: parecer do Ministério Público de Contas (peça 179) ;
p) 27/3/2019: Acórdão 720/2019-TCU-Plenário (peça 184) ;
q) 5/6/2019: Acórdão 1283/2019-TCU-Plenário (peça 206) ;
r) 31/7/2019: Acórdão 1808/2019-TCU-Plenário (peça 401) ;
s) 12/5/2021: Acórdão 1092/2021-TCU-Plenário (peça 538) ;
t) 28/7/2021: Acórdão 1778/2021-TCU-Plenário (peça 584) ;
u) 29/9/2021:  Acórdão 2323/2021-TCU-Plenário (peça 621) ;
v) 9/2/2022: Acórdão 227/2022-TCU-Plenário (peça 699) .
Em face do exposto, conclui-se que, nestas contas especiais, não se operou a prescrição quinquenal da pretensão punitiva e da pretensão de ressarcimento nem a prescrição trienal intercorrente."
18.	Por fim, defiro o pedido do recorrente para tramitação prioritária do presente processo, acolhendo, mais uma vez, a proposição do MP/TCU, que assim se expressou quanto ao pedido:
"Registre-se, por oportuno, que Waldir Sandoval Goes informa ser portador de neoplasia 7maligna na medula óssea (comprovantes às peças 665 a 670) , e, por isso, consoante alerta da Serur (peça 730, p. 17, item 8) , o recorrente pleiteia a tramitação prioritária do presente processo, com fundamento no art. 69-A, inciso IV, da Lei 9.784/1999 (peça 727) . 
Como Waldir Goes conta com 63 anos de idade (peça 659) , seu pleito também encontra amparo na Lei 10.741/2003 - Estatuto da Pessoa Idosa ("Art. 71. É assegurada prioridade na tramitação dos processos e procedimentos e na execução dos atos e diligências judiciais em que figure como parte ou interveniente pessoa com idade igual ou superior a 60 (sessenta) anos, em qualquer instância") , cabendo, pois, o deferimento do pedido do recorrente de prioridade na tramitação do feito."
19.	No entanto, conquanto tenha determinado o processamento prioritário do presente processo no âmbito do meu Gabinete, fui surpreendido com a informação constante dos autos (peças 734/735) , dando conta do falecimento do recorrente, Sr. Waldir Sandoval Góes.
	Ante todo o exposto, acompanhando os pareceres convergentes da Serur e do MP/TCU, voto no sentido de que o Tribunal acolha a minuta de acórdão que ora submeto ao Colegiado.
TCU, Sala das Sessões Ministro Luciano Brandão Alves de Souza, em 1 de fevereiro de 2023.
Ministro JOÃO AUGUSTO RIBEIRO NARDES
Relator